ACORDAO-COMPLETO-2511950

ACÓRDÃO 2601/2021 ATA 42/2021 - PLENÁRIO

VISTA, relatada e discutida esta representação acerca de possíveis irregularidades na Licitação Oportunidade 7003426287, conduzida pela Petróleo Brasileiro S/A - Petrobrás para contratação de serviços nas áreas de Gestão e Engenharia de Dados, de Soluções Analíticas e de Inteligência Artificial.
ACORDAM os Ministros do Tribunal de Contas da União, reunidos em sessão do Plenário, diante das razões expostas pelo Relator e com base no art. 71, inciso IX, da Constituição Federal, no art. 45 da Lei 8.443/1992 nos arts. 169, inciso II, 235, 237 e 251, inciso VII, do Regimento Interno, no art. 87, §2º, Lei 13.303/2016, no art. 103, § 1º, da Resolução TCU 259/2014 e no art. 9º, inciso II da Resolução TCU 3152020, em: 
9.1. conhecer da representação e considerá-la prejudicada por perda de objeto, ante a anulação da Licitação Oportunidade 700.3426287 pela Petrobrás;
9.2. encaminhar cópia deste Acórdão ao representante e à Petróleo Brasileiro S.A., com a informação de que a íntegra do Relatório e do Voto que o fundamentam, que contêm subsídios para realização de futuros certames com objetos similares ao da licitação tratada nestes autos,  está disponível no endereço eletrônico www.tcu.gov.br/acordaos; e
9.3. arquivar este processo.

Representação acerca de possíveis irregularidades em procedimentos licitatórios realizados pela companhia para contratação de serviços nas áreas de Gestão e Engenharia de Dados, de Soluções Analíticas e de Inteligência Artificial.

Petróleo Brasileiro S/A

3. Representante: Roberto Liporace Nunes da Silva (CPF XXX.208.617-XX)

13.1. Ministros presentes: Ana Arraes (Presidente), Walton Alencar Rodrigues, Benjamin Zymler, Augusto Nardes, Raimundo Carreiro, Bruno Dantas e Jorge Oliveira (Relator).
13.2. Ministro-Substituto convocado: Marcos Bemquerer Costa.
13.3. Ministros-Substitutos presentes: Augusto Sherman Cavalcanti e André Luís de Carvalho.

JORGE OLIVEIRA

Inicio este Relatório com a segunda instrução produzida na Secretaria de Fiscalização de Tecnologia da Informação - Sefti nestes autos (peça 136) , endossada pelo corpo dirigente daquela unidade técnica (peças 137/138) e a seguir transcrita:
	"Cuidam os autos de representação a respeito de possíveis irregularidades ocorridas na Petróleo Brasileiro S.A. (Petrobras) , relacionadas à realização de licitação identificada como Oportunidade 7003426287, cujo objeto é a contratação de empresa para o Desenvolvimento, Consultoria e Sustentação de Soluções para Gestão e Engenharia de Dados, Soluções Analíticas e Inteligência Artificial, conforme as especificações, sendo o modo de disputa fechado, pelo menor preço por total, com início da entrega de propostas em 1º/3/2021 e abertura das mesmas em 22/3/2021 e  regime de execução por empreitada por preço unitário.
A licitação foi restrita aos fornecedores pré-qualificados no âmbito da Pré-Qualificação 7003218872, nos termos do Aviso de Licitação publicado no Diário Oficial da União (DOU) em 3/9/2020, encontrando-se na fase de habilitação dos licitantes vencedores (peça 19) . Uma condição particular da licitação é a existência da previsão de serem celebrados contratos com até duas empresas, tendo como referência o melhor preço obtido (peça 9) .
HISTÓRICO
Na representação inicial (peça 1) , o representante procurou evidenciar que as irregularidades ocorridas na Pré-Qualificação (Oportunidade 7003218872) , cujo edital foi publicado em 3/9/2020 (peça 3) , acarretam problemas no respectivo processo licitatório, visto que a licitação é restrita aos fornecedores pré-qualificados no âmbito daquela Pré-Qualificação, cfe. Edital (peça 9) .
Em resumo, o representante aponta possíveis irregularidades no processo de Pré-Qualificação referentes a:
2.1. criação desnecessária de nova família de serviços a serem licitados (Família 99007950 - Serviços de Gestão e Engenharia de Dados, Soluções Analíticas e Inteligência Artificial) , visto que já existiam outras famílias de serviço definidas que alcançariam o objeto pretendido, por serem muito similares (Família 99006421 - Fábrica de software TI, Família 99006614 - Desenvolvimento de soluções e projetos de TIC, Família 99006422 - Sustentação de aplicações (software) ) ;
2.2. exigência indevida de atuação global da empresa a ser qualificada, em três continentes, em dissonância com a informação de que o objeto do certame prevê que todos os serviços serão prestados na cidade do Rio de Janeiro;
2.3. não haver previsão de serviços a serem prestados no exterior, visto que o edital informa o ressarcimento de diárias para serviços prestados fora do Rio de Janeiro (São Paulo ou outra área nacional) ;
2.4. falta de justificativa para exigência de que a futura pré-qualificada tenha prestado serviço para alguma das empresas listadas na publicação Fortune Global 500, não podendo ser considerados serviços prestados à própria Petrobras;
2.5. inclusão de serviços muito díspares em uma só 'Família - 99007950 - Serviços de Gestão e Engenharia de Dados, Soluções Analíticas e Inteligência Artificial', sendo que a única diferença entre os serviços definidos na 'Família - Sustentação de aplicações (software) ', consiste nos serviços de consultoria (itens , 4.5.1, 4.5.2, 4.5.3, abaixo) , visto que engloba:
2.5.1. serviços de consultoria para proposição de melhorias em processos, tecnologias e melhores práticas e estratégias de implantação de soluções;
2.5.2. serviços de definição de estratégia e arquitetura para implementação de plataforma de dados para as áreas corporativa e de negócios da Petrobras;
2.5.3. serviços de definição de arquitetura de soluções e de ferramentas para apoio;
2.5.4. serviços de desenvolvimento e evolução de soluções de dados, analíticas e de IA; e
2.5.5. sustentação de soluções de dados, analíticas e de IA;  
2.6. resultado da Pré-Qualificação de, somente, três empresas, ante um universo de cerca de quatorze empresas que prestam, atualmente à Petrobras, os serviços correspondentes a mais de 80% dos serviços definidos na mesma Pré-Qualificação e no Edital;
2.7. possibilidade de ocorrência de conluio, tendo em vista o tempo transcorrido entre o fim do processo de Pré-Qualificação, ocorrido em 7/10/2020 (peça 3, p. 1) e a apresentação das propostas comerciais (22/3/2021) , visto que os possíveis competidores no certame já são conhecidos e estão em número de somente de três - Accenture do Brasil Ltda, Deloitte Touche Tohmatsu Consultores Ltda. e IBM Brasil-Indústria Máquinas e Serviços Ltda.; e
2.8. ocorrência de nítida restrição à liberdade de participação no certame, em afronta à obrigação de que apenas devem ser admitidas exigências editalícias absolutamente necessárias para demonstrar que o proponente está preparado para executar o objeto da licitação.
Como pedido, o representante, considerando que a competitividade teria sido restringida a partir de Pré-Qualificação viciada em sua origem, e que as irregularidades foram mantidas quando da publicação do edital de licitação, solicita a urgência em sede de liminar, inaudita altera pars, nos termos do artigo 276 do Regimento Interno do TCU (RI/TCU) e da Portaria-Segecex 12/2016, para que o TCU determine a imediata suspensão de qualquer ato decorrente do Aviso de Licitação 7003426287 da Petrobras, previsto para 22/3/2021, sendo ouvido o Ministério Público Junto ao TCU (MPTCU) . Por fim, solicita que lhe seja deferido acesso às peças decisórias deste Tribunal.
A instrução inicial dos presentes autos (peça 16) , inicialmente, registrou que a representação preenche os requisitos de admissibilidade constantes no art. 235 do RI/TCU, haja vista a matéria ser de competência do Tribunal, referir-se a responsável sujeito a sua jurisdição, estar redigida em linguagem clara e objetiva, conter nome legível, qualificação e endereço do representante, bem como encontrar-se acompanhada de indícios concernentes às irregularidades ou ilegalidades.
Além disso, registrou-se que o Sr. Roberto Liporace Nunes da Silva possui legitimidade para representar ao Tribunal, consoante disposto no inciso VII do art. 237 do RI/TCU c/c o § 2º do art. 87 da Lei 13.303/2016 (Lei das Estatais) .
Ainda, conforme dispõe o art. 103, § 1º, in fine, da Resolução - TCU 259/2014, verificou-se a existência do interesse público no trato da suposta ilegalidade, pois a possível restrição ao caráter competitivo do certame e a consequente ausência de competição poderiam, em tese, causar prejuízo à Petrobras.
Em seguida, destacou que a Pré-Qualificação realizada pela Petrobras reduziu, significativamente, o número de licitantes aptos a apresentarem propostas financeiras ao número de três empresas (parágrafo 4.6) , bem aquém da quantidade de prestadores de serviços na área de tecnologia, em princípio, similares, que já atuam na empresa. 
Dessa forma, a faculdade concedida às empresas estatais para utilização do procedimento de Pré-Qualificação, apesar de privilegiar a eficiência administrativa, deveria servir, de acordo com os resultados, para decidir-se, por exemplo, pela realização de licitação, caso se verificasse haver potencial para uma ampla competição, ou até mesmo, pela desistência da contratação, caso se verificasse a ausência no mercado de um número adequado de fornecedores ou bens. 
Ao final, concluiu que o edital continha elementos que caracterizariam a restrição injustificada à competitividade da licitação, visto que existiam exigências para habilitação que não se mostraram imprescindíveis à boa execução do objeto e não continham devida fundamentação, no âmbito do processo licitatório (Acórdão 1567/2018-TCU-Plenário, de relatoria do Ministro Augusto Nardes) .
Dessa forma, considerando o art. 276 do RI/TCU, que reza que o Relator poderá, em caso de urgência, de fundado receio de grave lesão ao Erário, ao interesse público, ou de risco de ineficácia da decisão de mérito, de ofício ou mediante provocação, adotar medida cautelar, determinando a suspensão do procedimento impugnado, até que o Tribunal julgue o mérito da questão, verificou a existência do fumus boni iuris e do periculum in mora, de acordo com os indícios de restrição à competitividade da licitação.
Ainda, verificada a proximidade da data de abertura das propostas financeiras dos licitantes, que se daria em 22/3/2021, corroborando o processo de Pré-Qualificação (que estaria maculado) , evidenciando o periculum in mora e o possível prejuízo à Petrobras e ao interesse público, visto o comprometimento da eficácia da decisão de mérito que viesse a ser proferida pelo Tribunal, concluiu-se por não haver tempo hábil para oitiva prévia da Empresa e foi proposta a adoção de medida cautelar.
De forma detalhada, a instrução trouxe as seguintes propostas de encaminhamento (peça 16, p. 7-8) :
2.9. conhecer da presente representação, satisfeitos os requisitos de admissibilidade;
2.10. determinar, cautelarmente, a suspensão da Licitação Oportunidade 7003426287 e os efeitos da Pré-Qualificação 7003218872; 
2.11. determinar a oitiva da Petróleo Brasileiro S.A. para manifestar-se sobre os fatos apontados na representação;
2.12. realizar diligência à Petróleo Brasileiro S.A., para que encaminhasse informações sobre o modelo utilizado e as métricas para apuração dos quantitativos de serviços a serem executados pela futura contratada e sobre o valor estimado do objeto da licitação, bem como os critérios utilizados e as consultas e pesquisas realizadas para se chegar aos valores e quantitativos estimados, além de cópia integral dos processos e dos procedimentos de Pré-Qualificação e de Licitação;
2.13. encaminhar cópia da peça 1 e daquela instrução à Petróleo Brasileiro S.A. a fim de subsidiar as manifestações a serem requeridas; e
2.14. enviar cópia da decisão adotada nestes autos ao representante e à Petróleo Brasileiro S.A.
Após a concordância do diretor e do secretário da Sefti (peças 17 e 18, respectivamente) , a Petrobras apresentou o documento denominado memoriais (peça 19) , em 23/3/2021, onde requereu a promoção de sua oitiva prévia, tendo em vista que haveria ainda várias fases da licitação a serem cumpridas antes de seu desfecho final, a saber:
	Atividade 
	Início 
	Fim Atual 
	Status

	PUBLICAÇÃO DO EDITAL
	26/02/2021
	01/03/2021 
	Concluído

	RECEBIMENTO DE PROPOSTAS
	01/03/2021
	25/03/2021
	Iniciado

	VERIFICAÇÃO DE EFETIVIDADE
	26/03/2021
	05/04/2021
	Não iniciado

	NEGOCIAÇÃO
	05/04/2021
	15/04/2021
	Não iniciado

	HABILITAÇÃO
	15/04/2021
	03/05/2021
	Não iniciado

	INTERPOSIÇÃO DE RECURSOS
	04/05/2021
	11/05/2021
	Não iniciado

	PARECER E RELATÓRIO
	11/05/2021
	14/05/2021
	Não iniciado

	CADASTRAMENTO CONTRATO
	17/05/2021
	18/05/2021
	Não iniciado

	ASSINATURA DO CONTRATO
	14/05/2021
	17/05/2021
	Não iniciado

O relator, Ministro Jorge Oliveira, proferiu o despacho de peça 22, onde, apesar de concordar com a existência dos indícios de adoção de critérios para habilitação excessivamente restritivos do caráter competitivo da licitação, verificou que o cronograma da licitação afastava, naquele momento, a configuração de perigo na demora a exigir a adoção de medida cautelar inaudita altera pars, determinando:
2.15. oitiva da Petrobras para, no prazo de cinco dias úteis, manifestar-se sobre os fatos apontados na presente representação e referentes à Pré-Qualificação 7003218872 e à Licitação 7003426287, especialmente quanto à:
2.15.1. restrição da participação na Licitação aos habilitados na Pré-Qualificação;
2.15.2. criação da 'Família de Serviços 99007950' (Serviços de Gestão e Engenharia de Dados, Soluções Analíticas e Inteligência Artificial) ;
2.15.3. adjudicação por preço global e não adjudicação por item;
2.15.4. exigência de que a empresa a ser contratada tenha 'atuação global', possuindo atuação no Brasil e em países localizados em, pelo menos, três continentes;
2.15.5. exigência de que as comprovações de fornecimento de serviços anteriores devem ser emitidas por clientes listados na publicação Fortune Global 500, excluindo a Petrobras e suas subsidiárias;
2.15.6. necessidade e utilidade dos critérios restritivos para a Pré-Qualificação destacados pelo representante e pela Sefti diante do potencial de tais exigências para restringir o caráter competitivo do certame vez que somente três participantes, já sabendo uns quem seriam os outros, poderão apresentar propostas;
2.16. diligência à Petrobras para que, no prazo de cinco dias úteis, encaminhe os documentos e informações a seguir elencados, alertando-a para que as classificadas na origem com restrição de acesso venham acompanhadas dos elementos requeridos pela Lei 12.527/2011:
2.16.1. modelo e as métricas utilizadas para apuração dos quantitativos de serviços a serem executados pela futura contratada;
2.16.2. valor estimado do objeto da licitação e os critérios utilizados e as consultas e pesquisas realizadas para se chegar aos valores e quantitativos estimados; e
2.16.3. cópia integral dos autos dos procedimentos de Pré-Qualificação 7003218872 e de Licitação 7003426287.
EXAME TÉCNICO
Em resposta à oitiva e à diligência, promovidas por meio dos Ofícios 14608/2021-TCU/Seproc (peça 23) e 14609/2021-TCU/Seproc (peça 24) , datados de 29/3/2021, a Petrobras apresentou as informações e esclarecimentos constantes das peças 30 a 105 e 108 a 116. 
Salienta-se que foi cumprida a parte da diligência que trata da disponibilização da integralidade dos processos de Pré-qualificação e de Contratação por meio de acesso a link da Petrobras no onedrive.
No documento de peça 30, complementado pela peça 108, a Petrobras resume seus posicionamentos, tratando de cada um dos tópicos abordados na oitiva, que, em resumo, trouxe as informações abaixo colacionadas.
Respostas da Petrobras à oitiva
Licitação restrita aos fornecedores pré-qualificados (parágrafo 16.a1) (peça 30, p. 1) 
A adoção da restrição à participação na licitação, somente, de empresas pré-qualificadas, está em concordância com a Lei 13.303/2016. 
Foi efetivada como forma de diminuir a complexidade do processo licitatório, antecipando as análises por meio daquele procedimento público e aberto à inscrição de qualquer interessado, visto que se pretendia a contratação de uma empresa de consultoria com notório saber sobre os processos envolvidos com todo o ciclo de vida dos dados de negócio, permeando as áreas de Solução, Gestão e Engenharia de Dados, Soluções Analíticas e de Inteligência Artificial (IA) .
No esforço de transformação digital da Empresa, optou-se pela estratégia de tratar dados como ativos de negócio, pretendendo contratar uma empresa de consultoria de renome mundial. 
Alega ainda, que houve ampla divulgação da Pré-qualificação 7003218872, não ocorrendo prejuízo à competitividade com a restrição da participação, somente, dos fornecedores pré-qualificados na Oportunidade 7003426287. 
A Pré-qualificação se mostrou necessária e foi utilizada para se efetivar a qualificação técnica dos fornecedores antes do processo licitatório, para diminuir o tempo de análise da grande quantidade de requisitos a serem avaliados (peça 32, p. 2) .
Criação da 'Família de Serviços 99007950' (parágrafo 16.a2) (peça 30, p. 2) 
A criação da nova família de serviços se deu em função da não existência, no Cadastro de Fornecedores, de outra família que contivesse o grupo de serviços que seria objeto/escopo da Pré-qualificação, tratando-se de um procedimento, meramente, operacional, já que as regras e os requisitos da Oportunidade são definidos pelos instrumentos das convocações e seus adendos.
A família 99007950, apesar de tratar de serviços de TIC, tem uma gama de serviços bem mais ampla, possuindo um nível mínimo de abrangência, que reflete o nicho de mercado específico com potencial de atender às expectativas dos processos de contratação, sendo compatíveis com as características do mercado fornecedor para o qual o seu objeto está voltado. 
No documento denominado Adendo A (peça 31) é feita uma descrição detalhada de todos os serviços que compõem a família criada. 
Adjudicação por preço global (parágrafo 16.a3) (peça 30, p. 5) 
A adjudicação por itens não foi feita porque a segregação do objeto não se faz possível, visto que todas as linhas (tipos de serviço) têm como escopo as disciplinas de gestão e engenharia de dados, soluções analíticas e inteligência artificial.
Há facilidade de interação entre as linhas (serviços) deste contrato, pois o 'apoio especializado' deverá impactar na implementação de produtos de dados e na sustentação das soluções, não havendo a necessidade de integração das linhas, visto que todos os serviços estão em um mesmo instrumento contratual, evitando-se a alocação de pessoal para atuar em intermediação entre múltiplos contratos. 
Atuação Global, no Brasil e em três Continentes (parágrafo 16.a4) (peça 30, p. 5) 
Em consonância com a visão de mercado, vislumbrou-se que o critério de atuação global seria importante, quando se trata de implementação de novas tecnologias conjugadas com novas metodologias de trabalho, tendo em vista que as melhores práticas de implementação de projetos não são desenvolvidas em empresas de consultoria exclusivamente nacionais. 
Para preparação da Pré-qualificação, foram utilizados relatórios emitidos pelos dois principais (sic) institutos de pesquisa de mercado Gartner (Magic Quadrant for Data And Analytics Service Providers) e Forrester (Wave: AI Consultancies) , que fazem uma classificação dos provedores de serviços, segundo as dimensões: habilidade de execução e completude de visão, no caso do primeiro; e qualidade das ofertas e presença de mercado, no caso do segundo. Segundo a Petrobras (peça 30, p. 6) :
Portanto, tanto o Gartner quanto o Forrester estabelecem atuação global como um direcionador para definição dos melhores provedores de serviços na área de Gestão e Engenharia de Dados, Soluções Analíticas e de Inteligência Artificial (IA) , objeto da Pré-qualificação que foi realizada. De acordo com os dois relatórios listados abaixo não há provedores de serviços locais que possuam qualificação para prestação de serviços nessas disciplinas segundo as melhores práticas de habilidade de execução, completude de visão, qualidade das ofertas e presença de mercado.
Comprovações de fornecimento de serviços a clientes da Fortune Global 500 (parágrafo 16.a5) (peça 30, p. 8) 
Esse critério objetivou assegurar que o futuro prestador de serviços tenha experiência prévia no atendimento de clientes do mesmo porte da Petrobras, tanto em complexidade dos processos internos, como em escala de atendimento ao volume de demandas.
Necessidade e utilidade dos critérios restritivos (parágrafo 16.a6) (peça 30, p. 8) 
Os critérios utilizados têm lastro técnico, visando assegurar que as empresas qualificadas possuam experiência, capacidade de atendimento e equipes habilitadas para executar o objeto selecionado.
A restrição mercadológica decorrente do procedimento auxiliar está plenamente embasada em necessidades reais da Petrobras de transformação digital, em atendimento ao seu Plano de Negócio 2020-2024.
Apuração dos quantitativos de serviços (peça 30, p. 9) 
Para calcular os volumes das linhas de equipe ágil e de apoio especializado, foi feito um levantamento das demandas necessárias e represadas, estimando-se as tarefas e as horas de serviço necessárias para sua execução, baseada em produtividade histórica da Petrobras e consulta a outros contratos de empresas públicas, conforme anexo denominado Catálogo de Atividades (peça 128) .
Para a linha de sustentação, o cálculo foi feito com utilização do histórico de contratos anteriores com acréscimo de valor para contemplar diversos serviços ainda não executados no ambiente Petrobras. 
Os documentos abaixo referenciados trazem as informações dos levantamentos efetuados para se calcular as horas e os pontos efetivamente necessários à prestação dos serviços: Cenário e Histórico (peça 113) , Catálogo de Atividades (peça 128) , Serviços de Apoio Especializado (peça 129) .
A partir deles, chegou-se ao quantitativo estimado de prestação de serviço, para um período de 1.460 dias (48 meses) , cujo desenvolvimento de tarefas demandaria os seguintes volumes (peça 130 planilha de preços unitários) :
	Equipe Ágil
	1.679.779,64 horas

	Apoio Especializado 
	453.052,60 horas

	Sustentação de Soluções de Dados 
	198.850 pontos de trabalho

Valor estimado do objeto (peça 30, p. 10) 
O cálculo do valor estimado foi efetuado conforme os anexos da pasta 'E3 Orçamento', que contém os detalhes da formação dos preços estimados. Em resumo, a Petrobras estimou o valor mensal a ser gasto com pessoal, de acordo com as premissas a seguir (peça 131) , o que resultou em um montante de cerca de R$ 160 milhões por 48 meses.
		Desembolso (R$) 

	Cargos
	Qtde
	Salário (R$) 
	Encargos (R$) 
	Unit (R$) 
	Mês (R$) 
	48 meses (R$) 

	Analista Júnior 
	101,35
	3.362,00
	4.054,83
	7.416,83
	751.681,81
	36.080.726,88

	Analista Pleno 
	72,90
	5.053,00
	5.292,47
	10.345,47
	754.226,79
	36.202.885,92

	Analista Sênior 
	123,13
	7.712,00
	7.238,59
	14.950,59
	1.840.883,28
	88.362.397,44

	Totais
	3.346.791,88
	160.646.010,24

Em seguida, considerou a quantia de R$ 8.944.446,13 relativa a instalações e estruturas, perfazendo um custo total de R$ 169.590.464,81, sobre o qual foram considerados desembolsos adicionais, relativos a (peça 132) :
	Custo total estimado
	169.590.464,81

	Rubrica
	Valor (R$) 

	Administração central
	8.411.687,05

	Seguros e garantias
	1.373.682,76

	Riscos e imprevistos
	2.442.102,69

	Despesas financeiras
	2.018.179,10

	Lucro
	14.523.053,20

	Tributos
	32.963.477,17

	Total de desembolsos adicionais
	61.732.181,97

	Valor total da proposta
	231.322.646,78

Sem maior aprofundamento em cada uma das rubricas e percentuais indicados, há que se observar, em princípio, haver indícios de que são compatíveis com o mercado em geral. Chama a atenção a quantidade de pessoas estimada, quase 300 analistas de sistemas, entre júniores, plenos e sêniores. Partindo-se da premissa que os quantitativos estejam adequados à necessidade da contratação, o valor estimado, pouco superior a R$ 230 milhões, seria suficiente para garantir remuneração e adequada margem de lucro à contratada.
Outros documentos apresentados
A Petrobras apresentou, ainda, no Documento de Instauração 2000045518, de 24/2/2021, a informação de que pretende efetivar a contratação do tipo 'siamês' (peça 44, p. 5) . 
Nesse tipo de contratação, segundo a própria Empresa, seria gerado um único documento contratual, contendo os termos e condições gerais e comuns a todas as contratadas (obrigações das partes, demanda total estimada e o valor total estimado, dentre outros) , associado a um instrumento específico com a qualificação de cada empresa, a ser vinculado ao instrumento de termos e condições gerais.
Serão contratadas até duas empresas, além da primeira colocada na fase de lances, a partir da adesão de outra empresa ao menor preço global obtido na licitação e à composição de preços da PPU da empresa declarada vencedora: caso as demais licitantes não aceitarem aderir à proposta da melhor colocada, o contrato será celebrado somente com a primeira classificada.
Os serviços, respeitando-se o valor e o volume totais licitados, poderiam ser distribuídos entre as empresas contratadas, segundo o Anexo V - Regras para Distribuição do Serviço (peça 64) .  
As justificativas para tal tipo de contratação foram listadas como sendo (peça 47, p. 4) :
2.17. risco de uma única contratada não dispor de todos esses recursos e, consequentemente, não atender à demanda, tendo em vista o volume do serviço; 
2.18. possibilidade de distribuição dos serviços contratados baseada em desempenho das empresas; e
2.19. possibilidade de distribuição do saldo de contrato para outra empresa, nos casos de encerramento da relação contratual com uma das contratadas.
Análise das respostas à oitiva
Como base desta análise, partiu-se da premissa, como prevê a jurisprudência consolidada desta Corte (Acórdão 2/2021-TCU-Segunda Câmara, de relatoria do Ministro Raimundo Carreiro) , de que a Petrobras é autorizada a utilizar regulamentação própria para licitações e contratações, segundo definição na Lei 13.303/2016, limitada, porém aos princípios básicos da administração, como dispõe a CF:
	art. 37, inciso XXI - ressalvados os casos especificados na legislação, as obras, serviços, compras e alienações serão contratados mediante processo de licitação pública que assegure igualdade de condições a todos os concorrentes, com cláusulas que estabeleçam obrigações de pagamento, mantidas as condições efetivas da proposta, nos termos da lei, o qual somente permitirá as exigências de qualificação técnica e econômica indispensáveis à garantia do cumprimento das obrigações.
	art. 173, § 1º, inciso III: § 1º A lei estabelecerá o estatuto jurídico da empresa pública, da sociedade de economia mista e de suas subsidiárias que explorem atividade econômica de produção ou comercialização de bens ou de prestação de serviços, dispondo sobre: ...
	III - licitação e contratação de obras, serviços, compras e alienações, observados os princípios da administração pública.
Assim é que, além da existência dos parâmetros normativos da Lei das Estatais e do Regulamento de Licitações e Contratos da Petrobras, a empresa está obrigada a seguir os princípios gerais que regem a administração e as contratações públicas, cfe. disposto nesses mesmos instrumentos:
Art. 31. As licitações realizadas e os contratos celebrados por empresas públicas e sociedades de economia mista destinam-se a assegurar a seleção da proposta mais vantajosa, inclusive no que se refere ao ciclo de vida do objeto, e a evitar operações em que se caracterize sobrepreço ou superfaturamento, devendo observar os princípios da impessoalidade, da moralidade, da igualdade, da publicidade, da eficiência, da probidade administrativa, da economicidade, do desenvolvimento nacional sustentável, da vinculação ao instrumento convocatório, da obtenção de competitividade e do julgamento objetivo - Lei 13.303/2016.
Baseada nesses princípios, a análise das possíveis irregularidades apresentadas na representação inicial bem como outras, que foram identificadas na instrução processual, serão empreendidas com a divisão em quatro tópicos principais, a partir das constatações já verificadas nos autos:
2.20. possibilidade de divisão do objeto contratado em itens/lotes;
2.21. inclusão de exigências de critérios de habilitação restritivas ao caráter competitivo da licitação;
2.22. inovação sem respaldo legal no modelo de contratação; e
2.23. sobrepreço da proposta vencedora do certame.
Divisibilidade do objeto da licitação
 A jurisprudência do TCU, consubstanciada, principalmente, na Súmula 247, estabelece que é obrigatória a admissão da adjudicação por item e não por preço global, nos editais das licitações para a contratação de serviços cujo objeto seja divisível, por itens ou lotes (Acórdão 11516/2016-TCU-Segunda Câmara, de relatoria do Ministro Augusto Nardes) , com vistas à ampliação da competitividade do certame e à obtenção de menores preços.
A exceção poderá se dar, somente, nos casos em que, comprovadamente, possa ocorrer prejuízo para o conjunto ou complexo ou perda de economia de escala, tendo em vista o objetivo de propiciar a ampla participação de licitantes que, embora não dispondo de capacidade para a execução, fornecimento ou aquisição da totalidade do objeto, possam fazê-lo com relação a itens ou unidades autônomas, devendo as exigências de habilitação adequar-se a essa divisibilidade.
A possibilidade de divisão do objeto a ser contratado, ora em análise, pode ser visualizada por duas vertentes, conforme trazido aos autos pela própria Petrobras.
A primeira vertente consubstancia-se na indicação de se firmarem contratos (ou um só 'contrato siamês') com empresas distintas para a execução do mesmo objeto. Nesse caso não se exige muito esforço argumentativo ou correlação lógica para concluir que: se o objeto pode ser executado por mais de uma empresa, dentro do mesmo contrato, então ele é divisível, sem que se tenha prejuízo para a administração.
Aliás, a formatação do chamado 'contrato siamês' é uma subversão da legislação que será discutida em tópico específico, mas que, em suma, comprova a divisibilidade do objeto.
A própria Petrobras concluiu (peça 44, p. 5) pela possibilidade técnica e econômica de dividir o objeto em duas contratações:
Dadas as novas demandas da acelerada Transformação Digital na Companhia, o volume estimado para o contrato (e por conseguinte seu valor) é considerado bastante elevado, exigindo uma quantidade alta de recursos. Desta foram, existe o risco de uma única contratada não dispor de todos esses recursos e consequentemente não atender a demanda da Petrobras...
As competências necessárias para a prestação dos serviços são bastante técnicas e não encontradas em grandes volumes nas empresas.
A segunda vertente que comprova a divisibilidade do objeto diz respeito à necessidade, para definição do objeto a ser contratado, de se efetuar a junção de vários serviços distintos em uma nova família (serviços que já são executados dentro da empresa e continuarão a ser, nos contratos vigentes) , agregando várias fases do desenvolvimento de sistemas, que serão executados por profissionais completamente distintos.
De acordo com a doutrina arraigada, no desenvolvimento de qualquer sistema (ou software) , há necessidade de atuação especializada, que pode ser dividida em algumas fases, seja qual for o método de desenvolvimento escolhido (análise estruturada, orientação a objetos, processo de software, desenvolvimento ágil, engenharia da informação; PESSOA, Marcelo - Processos e Projetos em uma Fábrica de Software) : 
2.24. negociação para desenvolvimento, onde é feita a modelagem do sistema pelo analista de sistemas e o analista de negócios;
2.25. desenvolvimento do projeto, onde o engenheiro de software e o engenheiro de produção estabelecem os padrões, métodos, processos e técnicas a serem utilizados, além de projetarem os subsídios para a concretização do projeto;
2.26. fabricação e armazenamento dos programas, com base nas especificações advindas das fases anteriores, levadas a cabo pelos programadores, analistas e engenheiros, são desenvolvidos os componentes de códigos programáveis;
2.27. implantação do sistema e programas, com distribuição, treinamento e acompanhamento juntos aos usuários, que envolve todos os atores; e
2.28. manutenção das bases de dados e repositórios, com atuação de especialistas em suporte.
Apesar de haver relacionamento entre as várias fases, a própria Petrobras, com as nuances específicas da empresa, admite esse tipo de divisão de tarefas, ante a própria descrição dos vários serviços distintos que deverão ser executados no contrato, por várias equipes, também distintas, e com remunerações diferenciada para cada nicho (parágrafo 26) .
Em primeiro lugar, com a criação de uma família que reúne trabalhos diferentes, a serem executados por profissionais completamente diversos, cfe. a Especificação dos Serviços (peça 89, p. 5) , onde são detalhados os serviços a serem contratados:
2.29. consultoria de suporte a iniciativas e projetos para desenvolvimentos, manutenções, atualizações técnicas, definição de arquitetura, estudos de caso, avalições, benchmarkings, revisão de processos, proposição de modelos e estruturas para governança de dados e IA e inovações;
2.30. desenvolvimento e sustentação de soluções com adoção de práticas ágeis, para todos os aspectos de uma solução de dados - concepção, prototipação, design, desenvolvimento, deployment e operação; e
2.31. sustentação, operação e pequenas melhorias de soluções estabilizadas, registradas no acervo de soluções, sem participação dos times ágeis.
Além disso, a própria remuneração, por cada tipo de serviço prestado é diferenciada e específica:
2.32. apoio especializado - horas de serviço, fechadas de acordo com a demanda apresentada à contratada, sendo analisada a complexidade do serviço, definidas as entregas mensais e definido o volume médio de horas mensais de serviço necessárias à sua execução (peça 89, p. 21, 49) ;
2.33. equipes ágeis - horas de serviço de equipe, desde o início do desenvolvimento, a partir de autorização de serviço que irá vigorar até a data aprazada, de acordo com o esforço calculado para a execução das atividades solicitadas (peça 89, p. 25, 50) ; e
2.34. sustentação de soluções - não serão consideradas as horas de serviço de cada atividade, uma vez que o pagamento desta equipe é realizado a partir do tamanho do acervo administrado, sendo que cada solução incluída no acervo possui características que permitem o cálculo de seu peso de sustentação (peça 89, p. 43, 57) .
Nota-se, dessa forma, que cada um dos tipos de serviços a serem prestados não guardam consonância estreita entre si, nem são necessariamente interdependentes. Ademais, todos eles exigem participação da área de TI da Petrobras para realizar a integração, mesmo porque os serviços executados no contrato a ser firmado nesta licitação terão convivência com aqueles contratos que continuarão em vigência (inclusive, para desenvolvimento de produtos - peça 47, p. 12) . 
Conclui-se, portanto, que os serviços a serem contratados podem ser divididos entre vários atores, tanto no que diz respeito à divisibilidade por quantitativos totais a serem executados por determinada empresa (dividindo-se os serviços por 'contrato siamês' - parágrafo 55) , como no que diz respeito ao aspecto qualitativo entre os três tipos de serviços propostos, ante a não existência de vinculação técnica entre os mesmos (parágrafo 61) .
Não restou demonstrado pela empresa (parágrafo 29) que o desenvolvimento das soluções exige integração absoluta entre os softwares existentes e os que serão criados, visto que não houve justificativa plausível para junção em um único lote para serviços distintos:
2.35. apoio especializado - serviços de consultoria para proposição de melhorias em processos, tecnologias e melhores práticas e estratégias de implantação de soluções; serviços de definição de estratégia e arquitetura para implementação de plataforma de dados para as áreas corporativa e de negócios da Petrobras; serviços de definição de arquitetura de soluções e de ferramentas para apoio;
2.36. equipes ágeis - serviços de desenvolvimento e evolução de soluções de dados, analíticas e de IA; e
2.37. sustentação de soluções - de dados, analíticas e de IA.
Não se vislumbra nos procedimentos dos autos que, na fase interna do certame, procedeu-se a algum estudo detalhado sobre as características do objeto, que não permitisse sua divisão. Ao contrário, chegou-se à conclusão de que haveria necessidade de que duas empresas distintas fossem contratadas para atendimento do objeto (peça 44) .
As boas práticas de contratação de TI indicam (Guia TCU, p. 106) :
Com a divisão do objeto composto por várias soluções de TI em contratações separadas, o órgão pode utilizar mecanismos para acompanhar adequadamente a execução de cada contrato, avaliar os produtos e serviços entregues com um grau de objetividade mais alto (e.g. mediante critérios de qualidade específicos para cada solução) e dispor de mecanismos mais eficazes para trazer cada contrato à normalidade se houver problemas (e.g. aplicação de sanções específicas para cada solução) . No pior caso, se houver problemas intransponíveis, o órgão tem condições de encerrar algum dos contratos tempestivamente e com menos transtornos, antes que os prejuízos sejam maiores.
Assim, conforme determina a jurisprudência do TCU, a licitação deveria ser procedida por itens/lotes, visto que a divisão foi considerada viável, visto que foi demonstrada sua vantajosidade, sendo econômica e tecnicamente e, também, que a mesma divisão não afetaria a integridade do objeto pretendido ou comprometeria a perfeita execução do mesmo. 
Não se demonstrou, por outro lado, que a divisão do objeto pode desnaturá-lo ou mesmo mostrar-se mais gravosa para a administração, fatos esses que devem ser verificados e justificados pela autoridade competente.
A própria Lei das Estatais, em seu art. 32, obriga que, nas licitações e contratos sejam observadas as diretrizes de parcelamento do objeto, visando a ampliar a participação de licitantes, sem perda de economia de escala.
Critérios de habilitação restritivos
De acordo com a vasta jurisprudência desta Corte de Contas, a inclusão de critérios de habilitação de licitantes, que sejam restritivas ao caráter competitivo da licitação, serão legais, somente, se houver demonstração pela administração de que tal exigência é indispensável à garantia do cumprimento da obrigação a ser contratada (Acórdão 2031/2020-TCU-Plenário, de relatoria do Ministro-Substituto Marcos Bemquerer) .
Além disso, as exigências relativas à qualificação técnica devem ser motivadas e se aterem ao mínimo necessário à execução dos serviços, assegurando-se de que os parâmetros fixados são necessários, suficientes e pertinentes ao objeto licitado, de modo a evitar a restrição ao caráter competitivo do certame (Acórdão 450/2008-TCU-Plenário, de relatoria do Ministro Raimundo Carreiro) .
O critério de que a empresa a ser contratada tivesse atuação global, possuindo atuações no Brasil e em países localizados em, pelo menos, três continentes, cfe. estabelecido no item 4.1 do Adendo A da Convocação de Pré¿qualificação (peça 31, p. 5) , não guarda nenhuma relação com a capacidade das licitantes em cumprir com as futuras obrigações contratuais.
As respostas trazidas pela empresa demonstram que o Edital foi construído visando a atingir um nicho específico de empresas pré-selecionadas, a partir de consultas a publicações de pesquisas. Tal assertiva, feita pela própria empresa em sua resposta à oitiva, demonstra desprezo ao princípio da impessoalidade (parágrafos 30-31) . 
Apesar da respeitabilidade das pesquisas mencionadas, Gartner e Forrester (parágrafo 30) , a afirmação de que empresas que atuem só no Brasil não seriam capazes de dar o suporte necessário para o desenvolvimento de TI da Petrobras, só poderia ser feita, de acordo com a legislação e com a jurisprudência vigentes, a partir da definição de cumprimento de requisitos técnicos relacionados ao objeto da licitação.
Como é definido pelo próprio Instituto, o resultado publicado representa, somente, a compilação de uma pesquisa, sendo que:
o Gartner não endossa nenhum  fornecedor, produto ou serviço retratado no Magic Quadrant, e não aconselha os usuários de tecnologia a selecionarem aqueles fornecedores colocados como 'líderes' no quadrante; o Magic Quadrant é destinado exclusivamente a uma ferramenta de pesquisa, e não pretende ser um guia específico  para tomadas de ação; o Gartner renuncia quaisquer garantias, expressas ou implicadas, com  respeito à esta pesquisa, incluindo qualquer garantia de mercantibilidade ou aptidão para um propósito particular.
Com relação à Forrester, o número de empresas e a destinação das avaliações já são muito restritos, só participando das listas as empresas que são associadas e concordam em responder aos critérios avaliados.
Em resumo, ao invés de a Petrobras exigir comprovações objetivas relacionadas com a capacidade das empresas para prestarem os serviços desejados, que poderiam ser confirmadas por meio de atestados de qualificação técnica (art. 58, inciso II, da Lei 13.303/2016) , ela se baseou em publicações internacionais, que usam critérios próprios e subjetivos, para limitar, indevidamente, a participação de licitantes. Para que não restem dúvidas, segue transcrição do normativo mencionado:
Art. 58. A habilitação será apreciada exclusivamente a partir dos seguintes parâmetros:
I - ...
II - qualificação técnica, restrita a parcelas do objeto técnica ou economicamente relevantes, de acordo com parâmetros estabelecidos de forma expressa no instrumento convocatório;
Da mesma forma, a determinação para que a comprovação dos serviços só fosse possível quando os atestados fossem emitidos por empresas classificadas quanto ao seu porte, por uma publicação específica, Fortune, estabelecida no item 3.a do Adendo A da Convocação de Pré¿qualificação (peça 31, p. 4) , não guarda nenhuma relação com o cumprimento do objeto da licitação:
3. TRADIÇÃO DE FORNECIMENTOS DETALHADOS
O PARTICIPANTE deve possuir experiência comprovada em no mínimo 2 (dois) projetos contemplando as disciplinas de Gestão e Engenharia de Dados, Soluções Analíticas e de IA, atuando em clientes de porte semelhante ao da Petrobras, sendo 1 (um) no Brasil. 
Para tal, serão considerados os seguintes critérios:
a) Para definição de porte, serão consideradas empresas de grande porte aquelas listadas na publicação Fortune Global 500 - edição 2019 (https://fortune.com/global500/2019/search/) , excluindo a Petrobras e suas subsidiárias ou com receita igual ou maior à última colocada deste ranking.
O TCU já decidiu que não se deve incluir nos editais de licitação critérios restritivos sem justificativas para a imprescindibilidade de tais exigências para o cumprimento do objeto (Acórdão 769/2013-TCU-Plenário, de relatoria do Ministro-Substituto Marcos Bemquerer) : 'as exigências devem se ater ao mínimo necessário para garantir a qualificação das empresas para a execução do contrato, de modo que não haja restrição indevida à competitividade do certame, inclusive criando risco de favorecimento indevido a licitante'.
Vislumbra-se que um critério que faça distinção dos licitantes tendo em vista a quem eles prestaram serviços seja potencialmente indevidamente restritivo, limitando, ilegalmente, a quantidade de possíveis participantes, em prejuízo, não só à competitividade, mas também ao alcance da melhor proposta.
Além disso, a justificativa para a exigência em tela não se justifica, tendo em vista as informações trazidas nos parágrafos seguintes:
2.38.  a Petrobras alegou que referido 'critério assegura que o futuro prestador de serviço tenha experiência prévia no atendimento de clientes do mesmo porte da Petrobras, tanto em complexidade dos processos internos como em escala de atendimento ao volume de demandas caraterístico de empresas do nosso porte' (peça 30, p. 8 - destacou-se) ;
2.39.  a esse respeito, consulta ao site da Revista Fortune, realizada em 28/4/2021 (https://fortune.com/global500/2019/search/?hqcountry=Brazil) mostra que as empresas brasileiras lá publicadas são: Ultrapar Holdings, Vale, Caixa Econômica Federal, Banco do Brasil, banco Bradesco, JBS, Itaú Unibanco Holding e Petrobras;
2.40. destas, a Ultrapar, 8ª colocada, teve faturamento de $ 24,816.00 bi, ao passo que o Itaú, 2ª colocado, teve receita de $ 54,662.50. Por seu turno, a Petrobras, 1ª colocada, teve receita de $ 95.584.00, quase o dobro da 2ª e quase quatro vezes o valor da 8ª colocada. 
Portanto, em termos de porte, não é possível afirmar que tais empresas seriam do mesmo patamar da Petrobrás. 
Quanto à complexidade dos processos internos, não demanda grande exegese para concluir que também são incomparáveis, notadamente a JBS. Além disso, caso o critério realmente fosse similaridade de porte e de complexidade de processos, a exclusão da Petrobras não se justificaria.
Dito isso, restou demonstrado que a exigência de que os atestados de capacidade técnica sejam emitidos por empresas que figurem na lista da revista Fortune 500, além de restritiva indevidamente, não se prestou à finalidade declarada pela Petrobras.
Ademais, como resultado da restrição indevida, a falta de competitividade do certame fica clara, a partir do momento que somente três empresas foram pré-qualificadas para participarem na fase de lances.
No presente caso, está claro, ainda, que essas definições de critérios feriram o princípio da impessoalidade, a partir do momento que, segundo a própria Empresa, eles foram definidos, justamente, para que se atingisse um determinado nicho de licitantes, bem restrito e já de conhecimento prévio da administração (parágrafo 32) .
A obediência a esse princípio é exigida pela Lei das Estatais, em seu art. 31, que demanda que as licitações realizadas por empresas públicas devem observar o princípio da impessoalidade, dentre outros, exigindo o estabelecimento de critérios objetivos previamente estabelecidos, sem direcionamento das decisões a qualquer pessoa, física ou jurídica.
Caso o contrário fosse verdadeiro, ou seja, se a Petrobras estivesse em busca da melhor proposta atinente ao cumprimento do objeto da licitação, a Pré-qualificação 7003218872 teria sido revista, de acordo com a proposta exarada no próprio Parecer Jurídico GG-ANE/JDPTD 210F2C9/2021 (peça 47, p. 15) , ante ao pequeno número de empresas que atenderam aos critérios de habilitação exigidos:
Apesar da realização de pré-qualificação, cabe à Consulente verificar a conveniência e oportunidade de realizar licitação aberta, ampliando a competitividade. 
Nesse contexto, não foi verificada a existência de calibragem das exigências técnicas, visto que as mesmas foram atendidas por uma parcela demasiadamente reduzida de interessados, em um mercado que deveria ser competitivo (parágrafo 23) : não ocorrendo análise, após a realização da Pré-Qualificação sobre a possibilidade de ter sido excessiva a restrição, prejudicando indevidamente a competitividade do certame (já que se tratou de licitação restrita a empresas pré-qualificadas) .
Como essa avaliação não ocorreu, ao invés de a empresa ter oportunidade para aferir o interesse dos fornecedores no atendimento das pretensões contratuais planejadas, a Pré-qualificação serviu, meramente, para restrição ilegítima à competitividade (decorrente de rigor excessivo nas exigências impostas) e para que o próprio mercado tomasse conhecimento antecipado da concorrência a ser enfrentada, criando mecanismos que poderão resultar na ocorrência de fraudes. 
Visto se tratar de um mercado sofisticado, onde poucas empresas competem e se conhecem de longa data - sabendo umas da participação das outras e com garantia de não entrada de empresas desconhecidas - poderiam ter fixado valores de suas propostas considerando patamares costumeiros de suas competidoras, sem que possam ser forçadas ao aprimoramento pela presença de novos atores no mercado. 
Assim, as exigências de apresentação de atestados de capacidade devem ser justificáveis em razão do objeto licitado (Acórdão 933/2011-TCU-Plenário, de relatoria do Ministro-Substituto André de Carvalho) , não sendo legal que se incluam restrições referentes ao tamanho da empresa atendida por algum serviço prestado pelo licitante ou que se exija a presença da prestadora de serviços em mercados globais: notadamente se os critérios de restrição forem adotados com o objetivo claro de atingir a participação de grupo específico de empresas concorrentes.
A própria Lei das Estatais, em seu art. 58., estabelece que a habilitação de licitantes será apreciada exclusivamente a partir dos seguintes parâmetros:
II - qualificação técnica, restrita a parcelas do objeto técnica ou economicamente relevantes, de acordo com parâmetros estabelecidos de forma expressa no instrumento convocatório.
Novamente, o Guia de Boas Práticas de Contratação de TI do TCU (p. 107) , nos auxilia na contextualização da irregularidade quando afirma que os critérios de habilitação indevidamente cobrados provocam:
diminuição da competitividade na licitação, por não permitir que empresas especializadas em alguma das soluções participem da licitação, uma vez que não fornecem o conjunto completo de soluções. Adicionalmente, os requisitos de habilitação (e.g. atestados de capacidade técnica) tendem a permitir somente a habilitação de grandes empresas, pois empresas menores terão dificuldade de apresentar comprovação da prestação de serviços referentes a todas as soluções.
Inovação no modelo de contratação - 'siamês'
A previsão contida no item Condição Particular da Licitação (peça 3, p. 10) , onde se cogita a celebração de, até 2 (três) contratos (sic) , com 2 (duas) empresas, tendo como referência o melhor preço obtido pela Petrobras, em princípio, não encontra respaldo legal.
A possibilidade de se efetivar a contratação do tipo 'siamês' (parágrafo 43) , onde duas empresas dividiriam o mesmo objeto (e o mesmo contrato - peça 44, p. 5) , com o mesmo quantitativo de serviços, a ser distribuído entre elas, durante a execução contratual, subverte a competitividade e a transparência do processo licitatório, no caso desse tipo de objeto a ser contratado. 
Apesar da anuência apresentada pelo setor jurídico (peça 47) , não foram citados os normativos que dão lastro a essa modalidade de contratação. Aliás, não foram apresentados os posicionamentos do setor jurídico sobre esse modelo de contratação, já exarado em outros processos, cfe. informado sobre a emissão de outros pareceres, que possibilitariam, inclusive, a avaliação, por esta Corte, da legalidade de outras contratações da Petrobras: JURÍDICO/JETM - 5851/2012, JURÍDICO/JTM - 5122/2013, JURÍDICO/JTM - 4220/2014, JURIDICO/GG-AT/JAPS 5310/2017 e JURIDICO/GG-AT/JAPS 4319/2018.
Por outro lado, nem mesmo a disposição do art. 46. da Lei 13.303/2016, que permite a celebração de mais de um contrato para executar serviço de mesma natureza, dá respaldo ao contrato 'siamês' pretendido: onde haverá um único prazo, com um só valor contratual e um único quantitativo de serviços (que será dividido entre as contratadas) .
A permissão dessa Lei refere-se à celebração de vários contratos, cada um com seu quantitativo e com seu valor definidos, quando o objeto da contratação puder ser executado de forma concorrente e simultânea por mais de um contratado.
Mesmo a coexistência de dois contratos com o mesmo objeto (o que, se reforce, é diferente do contrato 'siamês') , não reflete o melhor planejamento possível, via de regra, não engendrando conduta que se coaduna com os princípios da eficiência e da economicidade, devendo ser tratado como exceção, caso se comprove que ela é medida que melhor soluciona a necessidade pública a ser satisfeita no caso concreto, o que deverá ser devidamente motivado por parte do agente público competente.
A única exceção legal que possibilita esse tipo de contratação, bem específica, é aquela disposta na Lei 12.232/2010, que trata de normas gerais para licitação e contratação pela administração pública de serviços de publicidade prestados por intermédio de agências de propaganda.
O §2º do art. 2º daquele instrumento estabelece que, com exceção dos serviços de publicidade (e atividades complementares listada no §1º do mesmo artigo) , é vedada a inclusão de quaisquer outras atividades nesse modelo de contratação, as quais serão contratadas por meio de procedimentos licitatórios próprios.
Ademais, a mesma Lei, em seu art. 5º, obriga que, quando for efetuada a contratação com base naquele normativo, seja feita licitação dos tipos 'melhor técnica' ou 'técnica e preço', o que não foi feito pela Petrobras no presente caso.
O TCU, inclusive, já se posicionou com relação aos próprios contratos de publicidade firmados com respaldo na Lei 12.232/2010 (Acórdão 1189/2011-TCU-Plenário, de relatoria do Ministro Valmir Campelo) , limitando, até no caso de se promover a contratação de mais de uma agência de propaganda, exclusivamente, se houver a segregação das diferentes contas publicitárias, com diferentes linhas de atuação.
Além disso, não existe normativo que permita a escolha de duas empresas vencedoras de um certame, sendo que a segunda contratada terá que se adequar aos preços da primeira colocada.
A regra prevista no § 3º da Lei da Publicidade, isto é, a possibilidade de adjudicar o mesmo objeto a mais de uma agência publicitária, decorre daquilo que, mesmo sem amparo legal, já era prática corrente no âmbito das contratações de serviços de publicidade. 
No que se refere especificamente à possibilidade de adjudicação do mesmo objeto a mais de um particular, consta da jurisprudência do TCU que a contratação de mais de uma licitante para um mesmo item não encontra respaldo legal e não está disciplinada por procedimentos subordinados aos princípios da publicidade e impessoalidade (Acórdão 2062/2006-TCU-Plenário, Rel. Min. Ubiratan Aguiar) , sendo que, no julgamento de Pedido de Reexame interposto contra o mesmo, o Ministro Marcos Vilaça entendeu que os contratos de publicidade, somente,  tratam de serviços diferenciados, que admitem a divisão na execução contratual (Acórdão 3233/2010-TCU-Plenário) .
Qualquer outro tipo de utilização desse modelo abriria aos agentes mal-intencionados a possibilidade de favorecer empresas que não foram contempladas com o 1º lugar na classificação final do certame, sendo incoerente com os princípios da publicidade, moralidade e isonomia. 
Até mesmo as respostas dadas pela Comissão de Licitação da Petrobras aos esclarecimentos dos licitantes (peças 69, 76, 83) demonstram a inadequação do modelo proposto e a falta de respaldo legal dessa forma de seleção e de contratação das empresas prestadoras de serviço, cogitando-se, inclusive, a possibilidade contratação de todas as empresas pré-qualificadas (peça 47, p. 15) .
Em um cenário onde as três participantes foram previamente selecionadas, não há incentivo para que elas ofertem seus melhores preços, pois, na pior das hipóteses, cada uma poderá avaliar, a posteriori, se vale a pena aceitar o menor preço e participar da contratação. Em resumo, no caso concreto, a Petrobras eliminou, por completo, qualquer possibilidade de as licitantes disputarem o objeto, visto que as três poderão ofertar qualquer valor, avaliando, ao final, se valeria a pena aceitar o preço da primeira colocada.
Por fim, resta importante demonstrar que a falta de publicidade e de impessoalidade da licitação ficou, ainda mais latente, quando se verifica que a intenção de contratação de duas empresas só ficou clara no Documento de Instauração 2000045518 (peça 44) , produzido em 24/2/2021, ou seja, cerca de dois meses após a realização e divulgação do resultado da Pré-qualificação (peça 42) , em 16/12/2020, onde já se sabia quais seriam as empresas que ofertariam lances. 
Dessa forma, entende-se que o modelo de contrato 'siamês' cogitado pela Petrobras para a contratação de soluções de TIC não encontra respaldo legal, além de haver indícios de ilegalidades no processo de escolha das empresas a serem contratadas.
Indícios de sobrepreço da proposta vencedora
Além das falhas apontadas, a falta de competitividade do certame ficou evidenciada, também, nos preços auferidos na fase de lances. Sendo somente três empresas participantes, o montante total das ofertas finalizou em (peça 105) :
	Licitante
	Valor (R$) 

	IBM Brasil - Indústria, Máquinas e Serviços
	278.910.220,30

	Accenture do Brasil Ltda. 
	289.896.070,49

	Deloitte Touche Tohmatsu Consultores Ltda.
	451.382.058,25

A primeira observação que deve ser feita é que, mesmo com apresentação de margem de lucro (4,17%) inferior àquela prevista pela Petrobras (7,9%) , o valor proposto pela IBM (peça 134 resumo IBM) , menor oferta do certame, ficou bem acima do orçamento feito pela Petrobras (peça 132 DPF orçamento) , que foi de R$ 231.322.646,79, em cerca de 20,57%. Tal diferença percentual representa um montante significativo, que depõe também quanto à competitividade do certame.
Convém destacar que, nos termos do item 5.1, alínea 'e' do edital (peça 3, p. 16) , propostas 'cujo valor global, após negociação, for superior ao orçamento referencial da contratação elaborado pela Petrobras' deverão ser desclassificadas, motivo pelo qual a proposta até o momento vencedora não pode ser aceita pela Petrobras, por ofensa direta ao edital da licitação.
Em complemento à análise, elaborou-se comparativo entre as propostas das referidas empresas, conforme destacado no quadro a seguir:
		Estimativa
	IBM (peça 134) 
	Accenture (peça 112) 
	Deloitte (peça 135) 

		R$
	%
	R$
	%
	R$
	%
	R$
	%

	Custo total estimado
	169.590.464,81
		193.650.533,26
		209.917.333,84
		299.919.223,69
	
	Administração central
	8.411.687,05
	4,96
	24.946.119,87
	12,88
	18.947.691,12
	9,03
	78.372.070,08
	26,13

	Seguros e garantias
	1.373.682,76
	0,81
	0,00
	0,00
	590.231,00
	0,28
	0,00
	0,00

	Riscos e imprevistos
	2.442.102,69
	1,44
	15.157.401,41
	7,83
	1.200.000,00
	0,57
	0,00
	0,00

	Despesas financeiras
	2.018.179,10
	1,11
	18.871.666,87
	8,07
	7.920.000,00
	3,43
	0,00
	0,00

	Lucro
	14.523.053,20
	7,90
	10.526.071,44
	4,17
	21.896.363,38
	9,18
	34.046.216,44
	9,00

	Tributos
	32.963.477,17
	14,25
	15.758.427,45
	5,65
	29.424.451,15
	10,15
	39.044.548,04
	8,65

	Total de desembolsos adicionais
	61.732.181,97
		85.259.687,04
		79.978.736,65
		151.462.834,56
	
	Valor total da proposta
	231.322.646,78
		278.910.220,30
		289.896.070,49
		451.382.058,25
	
Conforme se observa, tanto entre a estimativa da Petrobras e as propostas das licitantes há grande diferença, quanto também entre as propostas de cada uma. Chamam atenção especialmente a administração central, que variou de R$ 8 milhões até R$ 78 milhões; riscos e imprevistos variaram de R$ 0,00 até mais de R$ 15 milhões; despesas financeiras variaram de R$ 0,00 até mais de R$ 18 milhões. 
O lucro, apesar de considerável variação, faz parte da política de cada empresa e estaria, em última instância, relacionado com o nível de competição do certame. Por esse motivo, não será objeto de comentário adicional.
Todavia, os tributos merecem comentário adicional. Tendo em vista que são previstos em lei, não haveria, em princípio, motivos para muita variação. Mas o que se viu foi o percentual estimado pela Petrobras ser de 14,25%, ao passo que as licitantes cotaram alíquotas finais de 5,65%, 8,65% e 10,15%. Tanto os tributos quanto as rubricas mencionadas no parágrafo 116 devem ser objeto de atenção, tendo em vista que pode ter havido compreensão inadequada das licitantes acerca do objeto licitado e de que maneiras elas poderiam atendê-lo.
De todo modo, apesar de não se ter, até o momento, o resultado da negociação prevista no art. 95 do RLCP, a possiblidade de revogação da licitação se torna clara, visto que a diferença verificada entre a proposta vencedora e o orçamento é considerável, não tendo sido demonstrada a efetividade exigida no art. 56 da Lei 13.303/2016.
Ademais, quando se efetua a comparação dos preços auferidos com os contratos vigentes na empresa, chega-se à conclusão semelhante sobre a existência de indícios de sobrepreço. Assim, se tomarmos a informação, dada pela Petrobras (peça 44 e 47, p. 9) sobre a estimativa de Força de Trabalho Equivalente (FTE) do contrato a ser firmado, calculada com base em projetos em carteira e histórico de sustentação das disciplinas que já se encontram vigentes, tem-se:
	Contrato
	FTE/mês
	Meses
	Valor R$
	Custo Mensal por FTE (R$) 

	BL informática
	14
	730
	4.557.490,92
	445,93

	DClick
	14
	1.460 
	8.353.271,27
	408,67

	QUBO
	7
	1.490 
	7.025.613,28
	673,60

	Proposta IBM
	280
	1.460 
	278.910.220,30
	682,27 

Registra-se que o contrato celebrado com a empresa QUBO tem finalidade bem específica (Código SAP: 4600619610; ICJ 5900.0115702.20.2) , com foco em integração batch, e não possui ganho de escala, visto que possui uma limitação de 2.000 horas de serviço/mês.
Por outro lado, considerando os outros dois contratos (BL Informática e DClick) , a proposta da IBM encontra-se com preço médio de FTE mais de 50% acima dos valores contratados e pagos pela Petrobras hoje em dia.
O art. 95 da Lei das Estatais exige a negociação de condições mais vantajosas com quem apresentou a proposta que obteve a primeira colocação na etapa de julgamento, sendo que, se permanecer acima do orçamento estimado, deverá ser revogada a licitação. 
Assim, a empresa deve ser questionada sobre o possível sobrepreço existente na proposta vencedora do certame, ante o reflexo que a falta de competitividade trouxe ao certame. 
MEDIDA CAUTELAR
Consoante o art. 276 do RI/TCU, o Relator poderá, em caso de urgência, de fundado receio de grave lesão ao Erário, ao interesse público, ou de risco de ineficácia da decisão de mérito, de ofício ou mediante provocação, adotar medida cautelar, determinando a suspensão do procedimento impugnado, até que o Tribunal julgue o mérito da questão. Tal providência deverá ser adotada quando presentes os pressupostos do fumus boni iuris e do periculum in mora. 
A iminente homologação do resultado do certame (parágrafo 15) , a ocorrer, no máximo, em 15/5/2021, com a consequente assinatura do contrato, evidenciam o periculum in mora e poderá ensejar prejuízo à Petrobras e ao interesse público e comprometer a eficácia da decisão de mérito que vier a ser proferida pelo Tribunal, visto que o art. 60 da Lei das Estatais define que:
A homologação do resultado implica a constituição de direito relativo à celebração do contrato em favor do licitante vencedor. 
As irregularidades listadas no parágrafo 16 bem como os demais apontamentos efetuados no exame técnico destes autos caracterizam o instituto do fumus boni iuris e devem ser analisadas com maior profundidade por esta unidade técnica, em vista da real possibilidade de ter havido distorções na Licitação Oportunidade 7003426287 e na Pré-Qualificação 7003218872 realizados pela Petrobras, visto que há indícios da ocorrência de:
2.41. necessidade de adjudicação do objeto por itens/lotes, tendo em vista a indicação de contratação de duas empresas para execução do mesmo objeto;
2.42. necessidade de divisão do objeto a ser contratado em lotes/itens, tendo em vista a grande variedade de serviços distintos a serem contratados;
2.43. restrição ao caráter competitivo da licitação mediante a inclusão injustificada de exigência de atuação global, que não interfere na execução do objeto;
2.44. restrição ao caráter competitivo da licitação mediante a inclusão de exigência de apresentação de atestado de capacidade técnica baseado no tamanho das empresas atendidas, sem relação com execução do objeto;
2.45. desobediência ao princípio da impessoalidade, tendo em vista a definição de critérios de participação no certame que visaram a escolha de um nicho específico de empresas;
2.46. falta de aferição da assertividade e da calibragem da Pré-qualificação, tendo em vista o pequeno número de empresas habilitadas;
2.47. possibilidade de adoção da modalidade denominada 'contrato siamês', sem respaldo legal;
2.48. forma de seleção de duas empresas em um único lote do certame não respaldada por normativos, com previsão ilegal de que outras empresas participantes do certame licitatório aceitassem os preços a serem praticados pela primeira colocada; e
2.49. aceitação de preços ofertados com indícios de sobrepreço, com relação ao orçamento produzido.
Além disso, as informações trazidas pela empresa em resposta à oitiva prévia realizada não lograram êxito em esclarecer ou justificar os apontamentos iniciais, pelo contrário, trouxeram à luz outros indícios de irregularidades existentes no certame, verificando-se que há nos autos os pressupostos necessários para adoção de medida acautelatória.
De outra parte, verifica-se que a adoção da medida cautelar não é capaz de trazer prejuízos significativos à Petrobras ou ao interesse público, tendo em vista que o objeto do certame já é executado no âmbito de outros contratos (que serão mantidos e os respectivos serviços começarão a ser absorvidos pelo novo contrato somente quando estes forem sendo encerrados) e da previsão do início da vigência para o mês 7/2021 (peça 44, p. 2) .
CONCLUSÃO
O documento constante da peça 1 deve ser conhecido como representação, por preencher os requisitos previstos nos arts. 235 e 237, inciso VII, do RI/TCU c/c o art. 113, § 1º, da Lei 8.666/1993 e no art. 103, § 1º, da Resolução - TCU 259/2014.
Verifica-se que a Licitação Oportunidade 7003426287 e a Pré-Qualificação 7003218872 realizados pela Petrobras apresentam indícios de irregularidades graves que ensejariam, até mesmo, a anulação do procedimento licitatório. 
Ainda, que a oitiva efetuada junto à Empresa não foi capaz de elucidar as questões abordadas, pelo contrário, trouxe novos elementos que apontam para indícios de existência de irregularidades graves no certame. 
É certo que os processos administrativos de contratação de bens e serviços devem conter justificativas publicizadas, que servirão de embasamento para a requisição do produto ou serviço, devendo relatar a utilidade e a necessidade do objeto almejado pela entidade, comprovando-se que a prestação é indispensável para as atividades da contratante e que é conveniente a contratação de terceiros para tanto.
No que tange à necessidade de medida cautelar, entende-se que tal medida deve ser adotada, por estarem presentes nos autos os requisitos do fumus boni iuris e do periculum in mora (parágrafos 127-128) , bem assim por não se ter configurado o periculum in mora ao reverso (parágrafo 129) capaz de trazer prejuízos significativos à Petrobras ou ao interesse público. 
Ademais, deve ser realizada nova oitiva da Petrobras, tendo em vista o apontamento de outros indícios de irregularidades vislumbrados nesta instrução, requisitando-se a apresentação das justificativas e estudos que embasaram as decisões tomadas durante o processo e as exigências constantes dos documentos editalícios que resultaram nos indícios de irregularidades, a seguir detalhados (conforme exame técnico) .
Dessa forma, se tem que, a indicação da possibilidade de duas empresas executarem o mesmo objeto licitado, traz a obrigação da divisão da licitação em lotes (parágrafos 47-68) .
Além disso, a limitação à participação de empresas que poderiam, em tese, ser mais especializadas que aquelas que detêm conhecimento difuso e abrangente, reforça a necessidade de divisão da licitação em itens/lotes (parágrafos 63-67) . 
A restrição ao caráter competitivo da licitação mediante a inclusão de exigências indevidas, que não são diretamente ligadas à execução do objeto, ficou clara quando se limitou a aceitação de atestados emitidos:
2.50. por empresas que tivessem 'atuação global',  no Brasil e em países localizados em, pelo menos, três continentes (parágrafo 71) ; e
2.51. por empresas que estivessem colocadas entre as 500 maiores do mundo (parágrafo 77) , baseando-se no tamanho das empresas atendidas (parágrafos 77-83) .
Constatou-se, ainda, a desobediência ao princípio da impessoalidade, tendo em vista a definição de critérios de participação no certame que visaram a escolha de um 'nicho específico de empresas' (parágrafo 85) .
As falhas existentes na Pré-qualificação ficaram evidentes, ante a diminuta quantidade de empresas habilitadas, o que exigiria uma aferição da assertividade do procedimento e uma calibragem dos critérios adotados, o que não ocorreu (parágrafo 88) .
Outra situação que foi verificada como indício de irregularidade, diz respeito à possibilidade, definida no edital da licitação, de adoção da modalidade denominada 'contrato siamês', sem respaldo legal, onde um único contrato poderia ser executado por mais de uma empresa (parágrafos 94-111) .
Além disso, a forma de seleção, onde duas empresas são selecionadas para execução de um único lote do certame, não tem respaldo em normativos (parágrafo 104) , ainda menos com a previsão de que outras empresas participantes do certame licitatório aceitem os preços a serem praticados pela primeira colocada.
É certo que a hipótese de restrição à competitividade não deve ser examinada somente sob a ótica jurídica e teórica, deve levar em conta também se as cláusulas supostamente restritivas culminaram em efetivo prejuízo à competitividade do certame (Acórdão 2066/2016-TCU-Plenário, de relatoria do Ministro-Substituto Augusto Sherman) . Verificou-se, assim, que o cenário de falta de competitividade ficou, ainda mais claro, mediante a aceitação de preços ofertados com sobrepreço, com relação ao orçamento produzido (parágrafos 112-124) .
PROPOSTA DE ENCAMINHAMENTO
Ante todo o exposto, submetem-se os autos à consideração superior, para que sejam encaminhados ao relator, Ministro Jorge de Oliveira, propondo:
2.52. conhecer da presente representação, satisfeitos os requisitos de admissibilidade previstos nos arts. 235 e 237, inciso VI do Regimento Interno deste Tribunal, c/c o §2º do art. 87 da Lei 13.303/2016 e no art. 103, § 1º, da Resolução - TCU 259/2014;
2.53. determinar à Petróleo Brasileiro S.A., com fundamento no art. 4º, inciso II, da Resolução-TCU 315/2020, nos termos do art. 276, caput, do Regimento Interno/TCU, em razão do pedido formulado pelo representante, e em função da análise inicial efetuada por esta unidade técnica, que, no prazo de cinco dias úteis, contados da notificação, cautelarmente:
2.53.1. suspenda, até a decisão de mérito deste Tribunal, a Licitação Oportunidade 7003426287, cujo objeto é a contratação de empresa para o desenvolvimento, consultoria e sustentação de soluções para Gestão e Engenharia de Dados, Soluções Analíticas e Inteligência Artificial;
2.53.2. suspenda, até a decisão de mérito deste Tribunal, os efeitos da Pré-Qualificação 7003218872, cujo objeto foi a prestação de serviços nas áreas de Gestão e Engenharia de Dados, Soluções Analíticas e de Inteligência Artificial, através de alocação de equipes ágeis; 
2.54. realizar oitiva, nos termos do art. 276, § 3º, do Regimento Interno/TCU, junto à Petróleo Brasileiro S.A., para, no prazo de até quinze dias, manifestar-se sobre os fatos apontados na representação e sobre os indícios de irregularidades apresentados na presente instrução, especialmente quanto aos fatos a seguir listados, alertando-a quanto à possibilidade de o Tribunal poder vir a anular a Pré-Qualificação 7003218872 e os atos referentes à Licitação Oportunidade 7003426287:	
2.54.1. obrigatoriedade da divisão da licitação em itens/lotes, tendo em vista a indicação da possibilidade de duas empresas executarem o mesmo objeto licitado;
2.54.2. obrigatoriedade da divisão da licitação em itens/lotes, ante a existência de serviços distintos e independentes, aglutinados em um único lote de serviços (família) , limitando a participação de empresas que poderiam, em tese, ser mais especializadas do que aquelas que detêm conhecimento difuso e abrangente;
2.54.3. restrição ao caráter competitivo da licitação mediante a inclusão de exigências indevidas, que não são diretamente ligadas à execução do objeto, principalmente, a limitação à aceitação de atestados emitidos:
2.54.3.1. por empresas que tivessem 'atuação global', no Brasil e em países localizados em, pelo menos, três continentes;
2.54.3.2. por empresas que estivessem colocadas entre as 500 maiores do mundo, baseando-se no tamanho das empresas atendidas;
2.54.4. desobediência ao princípio da impessoalidade, tendo em vista a definição de critérios de participação no certame que visaram a escolha de um 'nicho específico de empresas';
2.54.5. falhas existentes na Pré-qualificação, sem que fosse feita a aferição da assertividade do procedimento e uma calibragem dos critérios adotados, tendo em vista a diminuta quantidade de empresas habilitadas para participação na licitação;
2.54.6. adoção da modalidade denominada 'contrato siamês', sem respaldo legal, onde um único contrato poderia ser executado por mais de uma empresa;
2.54.7. forma de seleção sem respaldo normativo, onde duas empresas são escolhidas para execução de um único lote do certame, com a previsão de que outras empresas participantes do certame licitatório aceitem os preços a serem praticados pela primeira colocada;
2.54.8. aceitação de preços ofertados com sobrepreço, com relação ao orçamento produzido, evidenciando a falta de competitividade do certame;
2.55. realizar diligência, com fundamento no art. 157 do RI/TCU, à Petróleo Brasileiro S.A., para que, no prazo de até quinze dias, sejam encaminhados os documentos referentes à Licitação Oportunidade 7003426287, produzidos após a fase de recebimento das propostas (finalizada em 25/3/2021) ;
2.56. encaminhar cópia da presente instrução e da decisão que vier a ser adotada à Petróleo Brasileiro S.A. a fim de subsidiar as manifestações requeridas;
2.57. comunicar ao representante a decisão que vier a ser adotada nestes autos."
2.	Em atenção a Despacho deste Relator (peça 141) , exarado em função de novos elementos juntados pela Petrobrás (peça 139) , os autos foram restituídos à Sefti, que, após cumprir as orientações constantes daquela manifestação, produziu sua terceira instrução (peça 151) , novamente ratificada pelo escalão dirigente daquela unidade técnica (peças 152/153) , cujo trecho a respeito do exame técnico é transcrito a seguir: 
"EXAME TÉCNICO
Dos novos documentos apresentados pela Petrobras
No documento de peça 139 a Petrobras informou que estava, em 10/5/2021, em processo de negociação com a empresa que apresentara a melhor proposta no certame, visto que há vedação legal (§3º do art. 57 da Lei 13.303/2016) para celebração de contrato cujo valor ultrapasse o orçamento referencial.
Apresentou, no mesmo documento, algumas justificativas para as medidas adotadas na licitação:
2.1. que a Empresa está passando por uma fase de transformação da estratégia de negócios, baseada na utilização de dados nas decisões;
2.2. que a modelagem do processo se baseou na premissa de contratação de serviço especializado no mercado, através de parceria com empresas com experiência em projetos de porte similar; e
2.3. que a nova estratégia tem potencial de afetar positivamente, tanto a área fim, como outras áreas da Empresa, como controle interno, recursos humanos, proteção de dados; performance de equipamentos, otimização de uso de infraestrutura, operações de mercado, análises financeiras e tributárias.
Ainda, de forma genérica, sem especificar fatos ou documentos, afirma que poderia ocorrer periculum in mora reverso, quando da concessão de medida acautelatória.
No documento de peça 140, apresentado em 25/5/2021, a Petrobras detalhou a sua estratégia de transformação digital como base de tomada de decisões, visto que, conforme resultados de consultoria e benchmark (peça 140, p. 3) a empresa encontra-se com um grau de maturidade 2, numa escala de 1 a 5, com pretensão de atingir-se a escala 4, nos próximos quatro anos.
De modo a justificar o modelo usado na contratação, dentro do que alega ser fundamental para o tratamento e o entendimento dos aspectos em discussão, apresentou um resumo das necessidades da Companhia, associadas às particularidades do mercado (peça 140, p. 6-14) :
2.4. a estrutura hierárquica de solução de dados, baseada na metodologia Ágil (SAFe - Scaled Agile Framework) , exige a atuação de profissionais capacitados em várias áreas, agindo integradamente, trabalhando em três camadas (orquestração, execução e suporte) ;
2.5. a jornada de aumento de maturidade em dados não permitirá, somente, garantir a capacidade técnica de entrega das soluções, mas, também, a adequada capacidade de gestão integrada de múltiplas frentes de entrega, para diferentes segmentos de negócio;
2.6. a escassez de profissionais e a evasão de funcionários formados dentro da Petrobras são fatos observados para todos os perfis profissionais necessários a essa prestação de serviços, sendo fator crítico de sucesso da iniciativa para provimento de soluções de dados; e
2.7. o fornecedor da Petrobras para este contrato deve ter diferencial técnico em suas equipes, experiência prévia de gestão de projetos desta magnitude e deste porte, capacidade efetiva de entrega das soluções de dados e atratividade para capturar talentos no mercado.
No que concerne aos apontamentos que seriam objeto de oitiva (parágrafo 16.1) , a Petrobras antecipou sua manifestação, trazendo as seguintes informações:
2.8. a divisão da contratação em lotes referentes aos serviços específicos não se mostra viável, haja vista a necessidade de integração das soluções, desde sua concepção, até sua manutenção evolutiva, não se tratando de simples desenvolvimento de softwares, mas de uma gestão única de dados, com conhecimentos específicos e transferência de conhecimento (peça 140, p. 16) ;
2.9. para cada solução de dados (ou grupo de soluções) , o contrato deve ser indivisível, mantendo-se a necessária unificação na gestão de conhecimentos (peça 140, p. 18) ;
2.10. a divisão do serviço entre fornecedores distintos (contrato siamês) é possível, devido à volumetria necessária, mantendo-se a coesão para cada solução de dados a ser desenvolvida (peça 140, p. 17) ;
2.11. a exigência de atuação global da futura contratada foi solicitada, principalmente, pela escassez de profissionais no mercado brasileiro, o que seria suprido com o preenchimento do perfil dos colaboradores necessários aos trabalhos com os contatos externos demandados à futura contratada (peça 140, p. 20) ;
2.12. a utilização da limitação de apresentação de atestados emitidos por empresas que figurassem entre as maiores do mundo (Fortune 500) aumentaria a chance de garantia de que a futura contratada tivesse atuado em projetos de empresas com maior segmentação de mercado e multiplicidade de processos internos (peça 140, p. 21) , usando-se os relatórios da Gartner e da Forrester devido ao processo interno de conhecimento de mercado;
2.13. a existência de três empresas participando da fase de lances garantiu a competitividade do certame, não havendo necessidade de revisão dos parâmetros (peça 140, p. 22) ; 
2.14. a utilização do 'contrato siamês' teve origem na contratação de fábrica de software, tido como boa prática pelo TCU (peça 1409, p. 22) , visando garantir a continuidade e a manutenção da qualidade dos serviços contratados;
2.15. a dinâmica do modelo de 'contrato siamês' mantém as exigências do processo licitatório, e a observância dos requisitos obrigatórios previstos nos arts. 68 e 69 da Lei 13.303/2016, que são sua base legal, sendo obrigação das empresas estatais a busca de modelos mais eficientes de contratação (peça 140, p. 25) ; e
2.16. a Empresa encontra-se em fase de negociação do valor da proposta vencedora, não havendo possibilidade de ser concretizado um valor maior do que o orçado, que não pode ser comparado com os contratos vigentes, devido à diversidade dos novos serviços a serem contratados (peça 140, p. 27) .
Ao final da manifestação, a Petrobras solicita que seja indeferido o pleito de concessão de cautelar e que a representação seja julgada improcedente, diante da regularidade da Pré-Qualificação 7003218872 bem como da Oportunidade 7003426287. 
Análise técnica
As argumentações apresentadas pela Petrobras em sua última manifestação não trouxeram novos elementos que mostrem a possibilidade de mudança das avaliações técnicas já efetuadas em instruções anteriores destes autos. Pelo contrário, as contradições da explanação reforçam a ilegalidade dos atos praticados no certame, possibilitando, inclusive, a formação de opinião definitiva sobre os apontamentos efetuados.
Em primeiro lugar, como já explicitado na instrução anterior (peça 136) , a premissa utilizada nesta análise é de que a Petrobras é autorizada a utilizar regulamentação própria para licitações e contratações, segundo definição na Lei 13.303/2016, limitada, porém aos princípios básicos da administração, como dispõe a CF, estando obrigada a seguir os princípios gerais que regem a administração e as contratações públicas (peça 136, parágrafos 47 e 48) .
Com relação à possibilidade de divisão do objeto em lotes, a Petrobras se contradiz em suas argumentações: quando justifica a necessidade de que precisa de uma 'parceira' para conduzir sua estratégia de transformação digital, rumo à melhoria de sua 'maturidade' (peça 140, p. 13) , visto que os 'dados' a serem tratados deveriam estar completamente integrados em uma única visão empresarial; por outro lado, abre a possibilidade de que possam existir duas 'parceiras' na condução de seu processo de 'evolução' empresarial, dividindo a responsabilidade pela gestão desses mesmos 'dados', que deveriam ser integrados dentro daquela uma única visão.
A afirmação de que há necessidade da 'prestação dos serviços por si só, de forma integrada e focando na entrega e manutenção das soluções de dados em todos os segmentos da Petrobras simultaneamente' (peça 140, p. 13) se desfaz a partir da possiblidade da contratação de mais de uma empresa, ao mesmo tempo. 
Além disso, a propalada integração de todas as três linhas de serviço abordadas na construção da 'Família' não condiz com as afirmações de que a empresa contratada deve ser uma só, tendo em vista a divisão de tarefas (serviços) feita pela própria Petrobras, no Anexo 1 - Especificação de Serviços (peça 89) .
Assim, a definição detalhada demonstra a divisão (até salutar) dos serviços a serem contratados:
2.17. Apoio Especializado - fornecimento de mão-de-obra para atendimento de demandas específicas e pontuais de desenvolvimento de soluções, abrangendo consultoria e apoio demandados, com escopo, prazo e resultados pré-definidos (peça 89, p. 17) ; 
2.18. Equipe Ágil - fornecimento de mão-de-obra para desenvolvimento e sustentação (pela própria equipe) de soluções com adoção de práticas ágeis, envolvendo todos os aspectos de uma solução de dados (da concepção à prototipação, design, desenvolvimento, deployment e operação) , cujo prazo pode, até ser indeterminado; e
2.19. Sustentação de Soluções - fornecimento de mão-de-obra para gestão, sustentação, operação e pequenas melhorias de produtos e soluções em produção, que não demandem um time dedicado para sua manutenção, da qual não podem fazer parte, concomitantemente, nenhum dos integrantes dos times ágeis, com regime de dedicação integral e permanente, baseado no tamanho do acervo administrado.
Nota-se, dessa forma, que a integração necessária entre todos esses serviços é a mesma exigida em qualquer ambiente onde ocorra desenvolvimento e operação de sistemas: contemplando a necessidade de ação de outros integradores (da própria Empresa ou de contratados) , cujas tarefas não se encontram descritas no escopo de nenhum dos três serviços dessa contratação, ora analisada. Não restou demonstrado que as tarefas a serem cumpridas em cada tipo de serviço (peça 89) terão abrangência integradora (orquestração) , presente nos modelos representados pelas camadas de serviços requeridas (orquestração, execução e suporte - peça 140, p. 8) . 
No presente caso, essa necessidade de integradores (que não façam parte da empresa a ser contratada) é ainda mais premente, visto que existem outros produtos e acervos em desenvolvimento dentro da Petrobras, que não serão descontinuados e não estão contemplados na contratação em discussão. 
Além da jurisprudência já colacionada aos presentes autos (e da Súmula 247) , que determina a obrigatoriedade da divisão do objeto em itens/lotes, a própria Petrobras trouxe (peça 140, p. 22) o exemplo do Acórdão 2535/2012-TCU-Plenário, de relatoria do Ministro Raimundo Carreiro, que considerou como boa prática, justamente, a premissa ora reclamada, quando a Petrobras adotou, para serviço de desenvolvimento de software:
'111. Houve parcelamento de quantitativo em quatro lotes, sendo dois lotes por tecnologia (JEE e .NET) , e nenhuma empresa poderia ganhar mais de um lote. Cada fábrica de software possui seu próprio processo de desenvolvimento, ambiente, equipe e ferramentas, sendo então livre para otimizar cada elemento com intuito de atingir maior produtividade, com entregas de resultados significativos para a contratante.
 (...) 
114.3 o parcelamento do quantitativo em lotes é aderente ao § 1º do art. 23 da Lei 8.666/1993 e foi feito para garantir que haverá duas fábricas para cada tecnologia, permitindo redistribuir a carga de demandas em função do desempenho relativo de cada contratada e baixando os riscos e impactos da eventual inexecução parcial do contrato;
114.4 o estudo de mercado para identificar possíveis fornecedores no mercado e os padrões usuais, em termos de produtividade e taxa de entrega médias, de capacidade em medição por ponto de função, de capacidade do processo de software (no nível CMMI 2 ou MPS.Br F ou superior) , e de experiência. Esse estudo foi feito para escolher requisitos que não limitassem a competitividade do certame;
114.5 a repartição das responsabilidades no processo de desenvolvimento entre a Petrobras (fornecimento de requisitos e escolha de arquitetura) e a fábrica contratada, com etapas de verificação para poder garantir a qualidade e suficiência da especificação da demanda, assim como do produto entregue.'
Assim, seja sob a vertente da possibilidade de divisão dos serviços contratados em itens específicos ou sob a vertente da divisão quantitativa dos serviços, as justificativas apresentadas não se coadunam com a necessidade de adjudicação do objeto a mais de uma empresa, como já foi observado na instrução de peça 136 (parágrafos 50 a 68) .
Portanto, a Petrobras não apresentou nenhum argumento que remetesse à exceção prevista na jurisprudência de que a adjudicação por itens/lotes traria algum prejuízo para o conjunto ou complexo ou perda de economia de escala, cerceando o objetivo de propiciar a ampla participação de licitantes no certame.
A justificativa de necessidade de atuação global da contratada, baseada no fato de que o mercado brasileiro tem escassez de profissionais de dados com alta qualificação, não diz respeito a nenhum critério técnico necessário ao objeto do contrato (peça 140, p. 19) . 
Tal assertiva se faria plausível se o objeto da contratação fosse, somente, terceirização de mão-de-obra, o que, em suma, parece ser a conclusão do caso, ao contrário do que tenta idealizar a Empresa. Havendo a premissa de que a contratação se refere a serviços a serem prestados, não cabe à Petrobras gerenciar e, muito menos, definir onde a futura contratada conseguirá recursos humanos para cumprir o contratado.
Nesse sentido, é vasta a jurisprudência que veda a ingerência da Administração ou de seus servidores na gestão dos recursos humanos das empresas contratadas para a prestação de serviços terceirizados, como no exemplo do Acórdão 35/2019-TCU-Plenário, de relatoria do Ministro Raimundo Carreiro. 
Não cabe à Petrobras, principalmente, antever qualquer dificuldade de que alguma empresa poderá ter em cumprir os futuros contratos, devendo se limitar a expor suas necessidades de serviço e procurar no mercado alguém que as atenda, em obediência ao princípio da impessoalidade. A conduta mostra-se mais inadequada quando essa antecipação de tendência de mercado é utilizada para restringir o número de licitantes que poderiam estar aptos ao atendimento das demandas técnicas necessárias à Empresa.
Quanto ao critério de se limitar a apresentação de atestados emitidos, somente, por empresas que figurassem na lista Fortune Global 500, não se pode conceber que uma limitação dessa natureza, sem nenhuma relação com o objeto da licitação, tenha sido incluída mesmo havendo dúvidas sobre sua capacidade de atendimento aos objetivos traçados (peça 140, p. 21) : 'do mesmo jeito de que a probabilidade é alta dos projetos serem efetivos para a avaliação de experiência prévia utilizando-se a Fortune Global 500, havia probabilidade efetivamente menor de submissão de projetos que não fizessem sentido no intuito da avaliação de capacidade'.
O atendimento aos padrões de serviço exigidos já está contemplado nos outros itens e quesitos de Pré-Qualificação, havendo mecanismos suficientes para avaliação da capacidade de gestão integrada de demandas e da capacidade de entregas para diferentes segmentos por parte do futuro fornecedor.
A inclusão de quesitos derivados de estudo feitos pela Petrobras, que fizeram parte do processo interno de entendimento do mercado, avaliação de possibilidades e construção de requisitos para a licitação, pode, ao contrário, uma vez mais, depor contra a lisura do certame, visto que a empresa contratada para tais levantamentos figura entre as vencedoras da licitação.
Assim, como já explicitado na instrução anterior (peça 136, parágrafos 69 a 83) , comprova-se a inclusão de requisitos de habilitação de licitantes que são restritivos ao caráter competitivo da licitação, ilegalmente, visto que não houve demonstração pela Administração de que tais exigências são indispensáveis à garantia do cumprimento da obrigação a ser contratada, visto que o inciso II do art. 58 da Lei das Estatais só permite a inclusão de critérios técnicos restritos às parcelas relevantes do objeto.
No que se refere ao modelo denominado 'contrato siamês', a Petrobras admite que se trata de uma inovação, com a criação de um novo modelo que prevê a assinatura de um documento com termos e condições gerais e outro contendo a eventual demanda mínima de serviço que lhe é garantida. 
Apesar de a Empresa fazer uma relação com os contratos já firmados para fábricas de software e de que o 'novo modelo' atenderia aos requisitos obrigatórios delineados nos arts. 68 e 69 da Lei das Estatais, não existe tal condescendência por parte da legislação, visto que qualquer inovação, apesar de salutar, deve vir acompanhada de autorização legislativa.
No presente caso, o 'contrato siamês' não se aproxima do modelo de licitação realizada para fábrica de software, visto que aquela foi feita com base em procedimento licitatório legítimo, com divisão dos serviços em lotes pré-determinados de serviços.
Além do mais, não existe a alegada observância do referido art. 69, principalmente no que se refere à vinculação ao instrumento convocatório da respectiva licitação, visto que o quantitativo licitado foi utilizado pelas empresas para fazerem suas ofertas de preços, o que deve ser mantido durante todo o processo. Dito de outra forma, as empresas foram chamadas a atenderem determinados quantitativos de serviços e fizeram suas precificações com base em tais premissas, contudo, a Petrobras pretende agora que elas assinem contratos e volumes menores que aqueles que constaram do instrumento convocatório.
Aliás, atenta-se contra o art. 60 da mesma Lei, visto que o licitante vencedor tem direito constituído sobre o total a ele homologado, bem como contra o art. 61 que não permite a celebração de contrato com preterição da ordem de classificação das propostas. Ou seja, segundo a Lei, o licitante classificado em primeiro lugar (em cada item/lote) tem direito à contratação da integralidade dos quantitativos previstos. Mais do que isso, o licitante vencedor tem obrigação de manter as propostas inseridas no certame e cumprimento da integralidade de suas ofertas.
Ademais, não há previsão legal para que seja executado um único contrato por mais de um contratado, cfe. a argumentação já trazida em instrução anterior (peça 136, parágrafos 94 a 111) . 
Ao contrário da afirmação trazida pela Petrobras, a não existência de vedação específica na Lei ou no Regulamento de Licitações e Contratos da Petrobras (RLCP) não autoriza a inovação dos procedimentos licitatórios descritos.
A Empresa Estatal, por estar inserida do conceito de administração pública, deve seguir a orientação restritiva do princípio da legalidade, cfe. as definições trazidas no art. 70, parágrafo único da Constituição Federal, que delimita, ao contrário do direito do cidadão comum, que pode fazer tudo que a lei não proíba, que a gestão só faça o que estiver previsto na legislação.
A legalidade é o principal conceito para a configuração do regime jurídico-administrativo, pois segundo ele, a administração pública só poderá ser exercida quando estiver em conformidade com a lei, sendo que, todo ato que não possuir embasamento legal, é ilícito: o administrador não pode agir, nem mesmo deixar de agir, senão de acordo com o que dispõe a lei. 
Na administração pública, esfera onde deve atuar a Petrobras, não há liberdade nem vontade pessoal: a lei para o particular significa 'poder fazer'; para o administrador público significa 'deve fazer'. 
Como leciona Hely Lopes Meirelles: 'a legalidade, como princípio de administração, significa que o administrador público está, em toda sua atividade funcional, sujeito aos mandamentos da lei, e às exigências do bem comum, e deles não se pode afastar ou desviar, sob pena de praticar ato inválido e expor-se à responsabilidade disciplinar, civil e criminal, conforme o caso' (Direito Administrativo Brasileiro. São Paulo:  Malheiros, 1998, p. 67) . 
Nos termos do art. 46 da Lei 13.303/2016, há possibilidade de, mediante justificativa expressa e desde que não implique perda de economia de escala, ser celebrado mais de um contrato para executar serviço de mesma natureza, quando o objeto da contratação puder ser executado de forma concorrente e simultânea por mais de um contratado.
Por outro lado, não existe autorização para que várias empresas executem o mesmo contrato, principalmente, com possibilidade de variação de quantitativos e valores e derivados de processo licitatório que não previu o rateio que seria feito para cada um dos contratos a serem firmados.
Além do mais, a jurisprudência desta corte (como no Acórdão 3454/2007-TCU-Primeira Câmara, de relatoria do Ministro Marcos Vilaça) , considera que, na ausência de regra específica no regulamento próprio da entidade ou dispositivo do mesmo regulamento, que contrarie os princípios gerais da administração pública e os específicos relativos às licitações e os que norteiam a execução da despesa pública, devem ser seguidas as leis que gerem a administração pública federal.
Assim, ante a inexistência de previsão no RLCP, os apontamentos efetuados na instrução inicial destes autos são de gravidade, bastante, para comprometer todo o certame: adoção da modalidade denominada 'contrato siamês', sem respaldo legal, onde um único contrato poderia ser executado por mais de uma empresa; forma de seleção sem respaldo normativo, onde duas empresas são escolhidas para execução de um único lote do certame, com a previsão de que outras empresas participantes do certame licitatório aceitem os preços a serem praticados pela primeira colocada.
Foi, também, apontado, além das falhas cruciais já expostas, que a falta de competitividade do certame ficou evidenciada nos preços auferidos na fase de lances, sendo que as três empresas participantes ofertaram montantes bem acima do orçamento feito pela Petrobras. Isso demonstra, apesar da garantia da Empresa de que na fase de NEGOCIAÇÃO, que se encontra em andamento, buscará diminuir o valor contratual, que o número pequeno de competidores teve grande influência no preço final.
Os percentuais de sobrepreço encontrados nas propostas de preços, com relação ao orçamento (R$ 231.322.646,78) , todos acima de 20% (mais de R$ 45.000.000,00, no mínimo) , demonstram que, se houve concorrência de fato, não existe margem negocial das empresas para baixarem tanto seus preços. Ou, por outro lado, estão, de fato, superavaliados, não representando a realidade de custos das licitantes:
	Licitante
	Valor (R$) 
	Acima do Orçado

	IBM Brasil - Indústria, Máquinas e Serviços
	           278.910.220,30
	20,5%

	Accenture do Brasil Ltda. 
	289.896.070,49
	25,3%

	Deloitte Touche Tohmatsu Consultores Ltda.
	451.382.058,25
	95,1%

Assim, diferentemente da alegação feita pela Petrobras, há necessidade de aferição da assertividade do processo licitatório, em cumprimento ao inciso V do art. 51 da Lei das Estatais que demanda a verificação da efetividade dos lances ou propostas.
Outro fato que deve ser considerado pela Petrobras, diz respeito à participação da empresa Accenture do Brasil Ltda. nos processos que levaram à definição das estratégias de TIC da Petrobras e dos critérios utilizados na qualificação das empresas que prestarão serviços.
Foi firmado, entre a Petrobras e a Accenture, o Contrato 4600611528 (ICJ 5900.0114758.20.2) , com vigência de 20/4/2020 a 11/10/2021, no valor de R$ 32.581.079,55, cujo objeto é prestação de serviço de consultoria de alta complexidade técnica, na área de gestão estratégica de TI, com foco na realização de diagnósticos internos, levantamento de benchmarks e tendências do mercado, relativos ao modelo de maturidade digital de TI e de governança de dados; no modelo de gestão de Arquitetura Corporativa (EA, do inglês Enterprise Architecture) ; no modelo de governança, política e arquitetura de dados; na estratégia de utilização de nuvem pública e privada; na estratégia de desenvolvimento mobile; na estratégia; e framework para métodos ágeis em escala (AE, do inglês Agile Enterprise) ; e na definição de indicadores de desempenho relacionados.
Conforme explicitado na manifestação da Empresa, a estratégia de amadurecimento na área de TI foi definida a partir de projeto de consultoria contratada, o que pode ter culminado, ainda, na especificação técnica exigida no inciso I do §1º do art. 64 do RLCP como componente dos Editais.
A Lei das Estatais previu a possibilidade de contratação da mesma empresa que elabora 'projetos' para execução do contrato principal em duas hipóteses, somente: no regime de contratação integrada (art. 42, inciso V) e no Procedimento de Manifestação de Interesse Privado - PMIP (§ 4º do art. 31) .
No primeiro caso, funde-se em um só sujeito a elaboração do projeto e a execução, sendo a eleição do contratado feita em fase única. Ou seja, não existe uma escolha do projetista e depois uma competição para selecionar o executor: o certame é aberto para que se apresente uma única proposta de projeto e execução com todos os seus elementos, tornando-se responsável pela elaboração do projeto e pela execução.
No caso do PMIP, trata-se de uma abertura da entidade estatal para que as empresas privadas lhe apresentem propostas e projetos de empreendimentos voltados para solucionar necessidades previamente identificadas, sendo o autor do projeto autorizado a executá-lo, havendo uma definição do projetista e do executor em etapas distintas. 
Nesses casos, em que a definição do projetista e do executor é faseada, há sempre uma preocupação para que a licitação para seleção do responsável pela execução não seja maculada. Isso porque o projetista poderia conceber um projeto com características capazes de direcionar o segundo certame para si ou para outrem. Então, no caso de procedimento cuja seleção do projetista e do executante é faseada, é preciso que se adote medidas para mitigar o risco de direcionamento da segunda etapa de competição (seleção do executor) .
A doutrina e a jurisprudência, não permitem a possibilidade de a projetista participar do certame principal (art. 9º, I e II, da Lei 8.666/1993 ou art. 44, I, II e III da Lei das Estatais) .
No presente caso, além dos critérios de participação no certame, muito restritivos, alocados na Pré-Qualificação, resultando em, somente, três empresas qualificadas, observa-se que a Accenture (segunda colocada na fase de lances) pode ter participado da definição do objeto, o que se mostra, evidentemente, ilegal.
A obediência à Lei das Estatais, notadamente, em seu art. 31, demanda que as licitações realizadas por empresas públicas devem observar o princípio da impessoalidade, dentre outros, exigindo o estabelecimento de critérios objetivos previamente estabelecidos, sem direcionamento das decisões a qualquer pessoa, física ou jurídica.
CONCLUSÃO
O documento constante da peça 1 deve ser conhecido como representação, por preencher os requisitos previstos nos arts. 235 e 237, inciso VII, do RI/TCU c/c o art. 87, § 2º, da Lei 13.303/2016 e no art. 103, § 1º, da Resolução - TCU 259/2014.
Ademais, respeitado o contraditório e a ampla defesa, verificou-se que as informações trazidas pela Petrobras, mesmo após a formalização de oitiva e de forma antecipada, não foram capazes de dirimir todos os indícios de irregularidades apontados na instrução inicial. Pelo contrário, confirmaram-se falhas graves na realização da Licitação Oportunidade 7003426287 e da Pré-Qualificação 7003218872, que tornam seus procedimentos ilegais. 
Ocorreu descumprimento do princípio da legalidade bem como dos arts. 60, 61 e 69 da Lei das Estatais, no que se refere à possibilidade de adoção do nominado 'contrato siamês', visto que não existe pressuposto legal na modelagem licitatória ou contratual almejadas (parágrafos 48 a 62) no sentido de contratação de duas empresas para execução de um só objeto, de seleção de duas empresas para execução de um mesmo lote de serviços, de obrigação de que uma empresa adote os preços de outra ofertante, de não vinculação ao instrumento convocatório do certame e de não respeito aos direitos e deveres dos licitantes. 
Quanto à obrigatoriedade da adjudicação por itens/lotes e não por preço global (parágrafos 31 a 39) , forçoso concluir que, sendo divisível o objeto, a contratação conjunta somente restará autorizada se a administração demonstrar que tem por fundamento a inviabilidade técnica ou econômica do parcelamento, pois, caso contrário, deverá proceder-se à divisão do objeto, conforme demanda a jurisprudência (Súmula 247) , o que não foi levado a cabo pela Petrobras.
Aliás, a característica de parcelamento do objeto é diretriz central das licitações levadas a efeito com respaldo na Lei das Estatais, como demanda o inciso III do seu art. 32.
Há que ser observado, também que foi indevidamente restringida a competitividade da licitação (parágrafos 40 a 47) , quando foram inseridos requisitos de habilitação técnica na Pré-Qualificação das licitantes sem a devida relevância e sem que fossem alusivos à capacidade de cumprimento do objeto almejado,  conforme demanda o inciso II do art. 58 da Lei das Estatais, bem como em desacordo com a Súmula 263, quando se limitou a aceitação de atestados emitidos:
2.20. por empresas que tivessem 'atuação global', no Brasil e em países localizados em, pelo menos, três continentes; e
2.21. por empresas que estivessem colocadas entre as 500 maiores do mundo, baseando-se no tamanho das empresas atendidas.
Além disso, restou comprovado que não ocorreu a devida averiguação da efetividade da proposta vencedora do certame (parágrafos 63 a 65) , haja vista que a empresa vencedora do certame ofertou um montante de mais de 20% acima do orçamento inicial da Petrobras, contrariando o inciso IV do art. 56 e o inciso V do art. 51 da Lei das Estatais.
Constatou-se, também, que deve ser obedecido o princípio da impessoalidade, quando for permitida a participação no certame (e a possível contratação) de empresa que participou da fase de elaboração de projetos, quesitos, especificações e necessidades de contratação (parágrafos 67 a 72) .
Consoante o art. 276 do RI/TCU, o Relator poderia, em caso de urgência, de fundado receio de grave lesão ao Erário, ao interesse público, ou de risco de ineficácia da decisão de mérito, de ofício ou mediante provocação, adotar medida cautelar, determinando a suspensão do procedimento impugnado, até que o Tribunal julgue o mérito da questão. Tal providência, no entanto, não parece mais razoável de ser implementada, tendo em vista:
2.22. o tempo decorrido desde a primeira instrução dos presentes autos (22/3/2021) , fazendo com que se perdesse o sentido de urgência;
2.23. que a Petrobras já tomou conhecimento das várias irregularidades apontadas nos autos, bem como lhe foi oportunizado falar nos autos e apresentar o seu entendimento;
2.24. que houve compromisso da Petrobras, nas peças apresentadas (peça 139) de que não seriam tomadas providências, quanto à continuidade do certame, antes da manifestação do TCU sobre o pedido de medida cautelar; e
2.25. que já existe nos autos a comprovação das irregularidades perpetradas nos autos que permitem a conclusão pelo mérito das questões abordadas.
Assim, não se vislumbra a homologação do resultado do certame, com a consequente assinatura do contrato, não se evidenciando o periculum in mora, apesar do evidente prejuízo à Petrobras e ao interesse público, visto que já se pode proferir decisão de mérito pelo Tribunal.
Dessa forma, diante dos vícios verificados, os quais lesionaram interesse público, notadamente a seleção da proposta mais vantajosa para a administração, visto que macularam o certame, bem como a adoção de procedimentos contrários aos princípios da legalidade, da impessoalidade e da vinculação ao instrumento convocatório, a representação deve ser julgada como procedente. 
Diante da necessidade de obstar a homologação do certame, a celebração de contratos e empenhos e a realização de despesas com base em processos, licitatório e de pré-qualificação, com vícios insanáveis, será proposta determinação para que seja anulados todos os atos concernentes à Licitação Oportunidade 7003426287 e à Pré-Qualificação 7003218872.
Por conseguinte, a Petrobras deverá ser, também, cientificada das irregularidades apontadas, de modo a ser instada a não as inserir em procedimentos futuros. 
Além disso, não se entende necessária a realização de audiências para apuração das responsabilidades apontadas, visto que são falhas consideradas conjunturais e devem ser corrigidas pela Empresa.
PROPOSTA DE ENCAMINHAMENTO
Ante todo o exposto, submetem-se os autos à consideração superior, para que sejam encaminhados ao relator, Ministro Jorge de Oliveira, propondo:
2.26. conhecer da presente representação, satisfeitos os requisitos de admissibilidade previstos nos arts. 235 e 237, inciso VII do Regimento Interno deste Tribunal, c/c o §2º do art. 87 da Lei 13.303/2016 e no art. 103, § 1º, da Resolução - TCU 259/2014, para, no mérito, considerá-la procedente;
2.27. considerar prejudicada a medida cautelar pleiteada ante o julgamento de mérito do presente processo;
2.28. com fundamento no artigo 71, inciso IX, da Constituição Federal, c/c artigo 45 da Lei 8.443/1992 e art. 251 do Regimento Interno/TCU, assinar prazo, de quinze dias, para que a empresa Petróleo Brasileiro S.A., no estrito cumprimento da lei, anule todos os atos referentes à Licitação Oportunidade 7003426287, à Pré-Qualificação 7003218872 e os demais atos delas decorrentes, em razão dos vícios insanáveis detectados nesses procedimentos licitatórios, informando a este Tribunal as providências adotadas, no mesmo prazo assinalado.
2.29. dar ciência à Petróleo Brasileiro S.A., com fundamento no art. 9º, incisos II, da Resolução-TCU 315/2020, de que no âmbito da Licitação Oportunidade 7003426287 e da Pré-Qualificação 7003218872 foram identificadas as seguintes irregularidades: 
2.29.1. a adoção do nominado 'contrato siamês' implicou o descumprimento dos princípios da legalidade e da vinculação ao instrumento convocatório, bem como dos arts. 60, 61 e 69 da Lei 13.303/2016, visto que não existe pressuposto legal na modelagem licitatória ou contratual almejadas;
2.29.2. o não parcelamento do objeto implicou o descumprimento da Súmula 247 do TCU e do inciso III do art. 32 da Lei 13.303/2016, visto se tratar de objeto divisível e sem demonstração da inviabilidade técnica ou econômica do parcelamento;
2.29.3. a inserção de requisitos de habilitação técnica na Pré-Qualificação das licitantes, conforme destacados s seguir, sem a devida relevância e sem que fossem alusivos à capacidade de cumprimento do objeto almejado, implicou não atendimento ao inciso II do art. 58 da Lei 13.303/2016, bem como a Súmula 263 do TCU:
2.29.3.1. as empresas deveriam ter 'atuação global', no Brasil e em países localizados em, pelo menos, três continentes; e
2.29.3.2. as empresas emitentes dos atestados de capacidade técnica deveriam estar colocadas entre as 500 maiores do mundo, segundo critério da Revista Fortune;
2.30. encaminhar cópia da deliberação que vier a ser adotada à Petróleo Brasileiro S.A., destacando que o relatório e o voto que o fundamentam podem ser acessados por meio do endereço eletrônico www.tcu.gov.br/acordaos; e
2.31. arquivar o presente processo, nos termos do art. 169, II, do Regimento Interno/TCU, sem prejuízo de monitoramento da determinação supra."
3.	Restituídos os autos com tal proposta, foi realizada, em 08/07/2021, audiência virtual em que, com a participação de integrantes do gabinete deste Relator, de servidores da Sefti e de representantes da Petrobrás, foram debatidas as questões tratadas nesta representação. Ao final do encontro, ficou acertado que, em face de esclarecimentos adicionais que poderiam ser prestados pela Companhia e influenciar o conteúdo do desfecho sugerido pela unidade técnica, aquela empresa encaminharia formalmente nova manifestação a este Tribunal.
4.	Cumprido tal compromisso e juntados aos autos os elementos às peças 154/163, solicitei (peça 164) novo pronunciamento da Sefti acerca da matéria, que, mais uma vez em pareceres uniformes (peças 165/167) , assim se manifestou no que tange ao exame técnico:
"EXAME TÉCNICO
A nova manifestação da Petrobrás está contida na peça 154, com anexos acostados às peças 155-163.
Em apertada síntese, o documento trata sobre (i) a pré-qualificação e os critérios 'fortune 500' e 'atuação global' e (ii) o modelo siamês de contratação, temas descritos abaixo e, posteriormente, analisados.
Critérios 'Fortune 500' e 'Atuação global' (peça 154, p. 2-4, p. 9-13) 
De início, a estatal aponta que haveria ausência de efetivo impacto à competitividade do processo. Em seguida, argumenta que nove empresas teriam interagido com a Petrobras durante o período da pré-qualificação: 
Accenture do Brasil Ltda;
Deloitte Touche Tohmatsu Consultores Ltda; 
Ernst & Young Assessoria Empresarial Ltda; 
GK Plan Consultoria e Serviços; 
IBM Brasil-Industria Máquinas e Serviços; 
Indra Company Brasil Tecnologia Ltda; 
Infotec Consultoria e Planejamento Ltda; 
Stefanini Consultoria e Acessoria em Informatica; 
Tata Consultancy Services do Brasil Ltda. 
Segundo foi informado pela Petrobras, seis empresas atenderiam os requisitos aqui tratados: Deloitte, Accenture, IBM, Ernst Young, Indra e Stefanini. Quanto à GK e à Infotec, consta que não enviaram documentação, ao passo que a Tata enviou e não foi aceita pela Petrobras.
Na fase de pré-qualificação, cinco empresas teriam apresentado documentação: Accenture, Deloitte, Ernst & Young, IBM Brasil e Tata. Após avaliação da documentação, a Ernst & Young teria sido desclassificada por '6.1 - Capacitação Técnica' e a Tata por '3 - Tradição de fornecimento'. Em suma, das nove empresas que interagiram, restaram apenas três.
Ter-se-ia, portanto, a Tata como a única empresa desclassificada por tradição no fornecimento (requisitos relacionados a experiência em no mínimo dois projetos, mobilização de no mínimo dez profissionais etc, cuja comprovação deve ser emitida por clientes listados na Fortune 500) , sendo que tal fato teria ocorrido por não apresentação da documentação para comprovação da execução do serviço.
A Petrobras também afirma que teria realizado análise do mercado em julho de 2020, chegando a uma lista preliminar de quinze empresas. Após utilização de dois blocos de critérios (sendo o primeiro relacionado a aspectos técnicos e o segundo à tradição de fornecimento) , apenas sete empresas estariam aptas para a pré-qualificação. Importa aqui destacar que, da maneira que a Petrobras elaborou a pré-qualificação, não basta que a empresa interessada comprove capacidade, a referida capacidade tem que ser comprovada por meio de atestado emitido por empresa que figure na lista Fortune 500, sendo vedado que o atestado seja emitido por empresas do Grupo Petrobras.
Outra análise teria sido feita em julho de 2021 para comparar a situação de um ano para o outro, em que o caso teria permanecido praticamente inalterado, com apenas uma empresa adicional como apta a participar da pré-qualificação. 
Assim, conclui a Petrobras que os critérios mais relevantes na seleção teriam sido as certificações ISO 27.001 e a exigência de SOC Tipo 2. Dito de outra forma, a estatal afirma que tais critérios tiveram mais impacto na desclassificação de empresas que as exigências de atestado emitido por empresa que figure na Fortune 500 e de que a pretendente possua atuação global.
Análise
Para recapitular o informado pela Petrobras, tem-se que fora realizada uma análise preliminar que resultou em rol de quinze empresas que, segundo a estatal, 'têm mantido relação comercial com a Petrobras nos temas dados e/ou TIC nos últimos anos e empresas que tipicamente atendem ao mercado de Óleo, Gás e Energia para estes mesmos temas, conforme interações da Petrobras com outras operadoras de grande porte no mercado' (peça 154, p. 10) .
Alega também a estatal que ela teria interagido, na fase de pré-qualificação, com nove empresas (parágrafo 28) , sendo que apenas seis atenderiam aos requisitos relacionados com a lista Fortune 500 e atuação global (parágrafo 29) . Cinco empresas enviaram documentação, sendo que apenas três foram consideradas aptas (parágrafo 30) . 
Em uma leitura preliminar, seria possível concordar com a tese desenhada pela Petrobras de que os critérios 'Fortune 500' e 'Atuação global' não foram determinantes para que houvesse restrição injustificada à competitividade da licitação, como alegado na instrução da peça 136. 
Todavia, para desenvolver o raciocínio, a Petrobras parte do universo das empresas que interagiram na Pré-Qualificação, ou de sua lista não exaustiva de análise preliminar. Ocorre que o 'Adendo A' da convocação da Pré-Qualificação (peça 31, p. 5) pode ter restringido as empresas de interagirem justamente por conter critérios tão restritivos e sem relação justificada, como os supracitados, o que poderia levar a um rol maior de empresas participantes caso não existissem. Ou seja, o universo de potenciais empresas, com as quais a Petrobras não interagiu, pode mostrar-se maior que quinze, com o agravante de que os critérios 'Fortune 500' e 'Atuação global' não foram devidamente justificados pela estatal.
O que não se pode esquecer, que inclusive prevalece sobre os critérios 'Fortune 500' e 'Atuação global', é que a Petrobras criou uma família que reúne trabalhos distintos, o que contribui ainda mais para o afunilamento da relação de empresas, em tese, aptas para executar os trabalhos requeridos. 
Em outras palavras, a Petrobras busca uma 'integração absoluta', que explicaria a junção de serviços diferentes em uma mesma família, mas não foi capaz de justificar tal necessidade. O assunto já foi tratado em instrução anterior (peça 136, p. 8) e, na atual manifestação, não houve elementos novos capazes de mudar o que construiu o auditor instrutor, com posterior concordâncias da subunidade e da unidade:
61. Nota-se, dessa forma, que cada um dos tipos de serviços a serem prestados não guardam consonância estreita entre si, nem são necessariamente interdependentes. Ademais, todos eles exigem participação da área de TI da Petrobras para realizar a integração, mesmo porque os serviços executados no contrato a ser firmado nesta licitação terão convivência com aqueles contratos que continuarão em vigência (inclusive, para desenvolvimento de produtos - peça 47, p. 12) .
62. Conclui-se, portanto, que os serviços a serem contratados podem ser divididos entre vários atores, tanto no que diz respeito à divisibilidade por quantitativos totais a serem executados por determinada empresa (dividindo-se os serviços por 'contrato siamês' - parágrafo 55) , como no que diz respeito ao aspecto qualitativo entre os três tipos de serviços propostos, ante a não existência de vinculação técnica entre os mesmos (parágrafo 61) .
63. Não restou demonstrado pela empresa (parágrafo 29) que o desenvolvimento das soluções exige integração absoluta entre os softwares existentes e os que serão criados, visto que não houve justificativa plausível para junção em um único lote para serviços distintos
 (grifos acrescidos) 
Dessa forma, verificou-se que as decisões tomadas pela Petrobras contribuíram para a restrição na quantidade de participantes na referida licitação e, consequentemente, na seleção da proposta mais vantajosa. Como ponto principal, tem-se a criação de uma família para serviços distintos de objetos divisíveis. Além disso, houve adição de requisitos não justificados e sem relevância para o cumprimento do objeto, como atuação global em pelo menos três continentes e a exigência de que os emitentes dos atestados de capacidade técnica figurassem entre as 500 maiores empresas do mundo, segundo a Revista Fortune. 
Nesse sentido, quando se observa o todo, ou a 'soma' das decisões supracitadas, é visível a restrição irregular causada, em que (i) o não parcelamento do objeto implicou o descumprimento da Súmula 247 do TCU e do inciso III do art. 32 da Lei 13.303/2016, já que se trata de objeto divisível e sem demonstração da inviabilidade técnica ou econômica do parcelamento e (ii) a inserção de requisitos de habilitação técnica na Pré-Qualificação das licitantes, como 'atuação global' e 'Fortune 500', sem a devida relevância e sem que fossem alusivos à capacidade de cumprimento do objeto almejado, implicou não atendimento ao inciso II do art. 58 da Lei 13.303/2016, bem como à Súmula 263 do TCU.
Por fim, convém rememorar a falta de competitividade do certame. A Petrobras estimou valor total da proposta em pouco mais de R$ 230 milhões, sendo que, do número restrito de apenas três participantes, a melhor ofertante apresentou proposta de R$ 278,9 milhões, valor que supera a estimativa da estatal em mais de 20%, depondo contra a competitividade do processo. Além desse valor, cumpre destacar que a menor oferta da segunda e da terceira colocada foi, respectivamente, de R$ 289,9 milhões e R$ 451,3 milhões. Tal fato já foi observado por esta unidade técnica no âmbito da instrução acostada à peça 136 e evidencia que, na melhor das hipóteses, a contratação irá ocorrer pelo preço estimado, sem redução alguma, situação anômala, especialmente em uma contratação de tamanha materialidade. 
Modelo siamês (peça 154, p. 15-23) 
Em sua manifestação, a Petrobras defende a legalidade do chamado 'modelo siamês'. Para tanto, argumenta que a Constituição Federal teria previsto um regime duplo para as empresas estatais, em que (i) os procedimentos de contratação seriam conduzidos de acordo com sua condição de integrante da administração pública e (ii) a execução de seus contratos seguiria a lei civil e o regime de direito privado. 
Dessa forma, não haveria limitação aos modelos contratuais que poderiam ser utilizados pelas empresas estatais. 
Em seguida, apresenta as diferenças entre o modelo tradicional de lotes (com parcelamento do objeto) e o modelo siamês. Inicialmente, argui que o primeiro teria sido descartado por dois motivos: (i) o baixo desempenho de uma empresa dificultaria a transferência dos serviços sob sua responsabilidade para outra contratada e (ii) a contratação geraria preços diferentes para o mesmo objeto, o que poderia ser passível de questionamentos em relação à obtenção da proposta mais vantajosa. 
Assim, conclui:
Verifica-se, dessa forma, que o modelo 'siamês' adotado pela Petrobras a partir de estudos que se iniciaram em 2011, é um aperfeiçoamento do lote tradicional, utilizado em situações excepcionais, tendo como foco essencialmente a necessidade de garantir a continuidade da execução contratual na hipótese de baixa performance.
No caso em tela, a inclusão deste modelo teve por finalidade assegurar o pleno atendimento as demandas da Petrobras, mesmo diante de um cenário em que, diante da demanda reprimida de serviços desta natureza, há uma grande possibilidade de mobilização de grandes quantitativos de equipes ágeis, potencializando uma redução qualitativa da prestação de serviços, o que poderia ser mitigado com a contratação de duas empresas simultaneamente, no modelo siamês, com a vantagem de não se onerar os custos do contrato.
Análise
Em que pese o entendimento da Petrobras de que há, no âmbito das estatais, uma separação clara entre o procedimento de licitação e a execução de seus contratos, não há autorização na legislação para o chamado 'lote siamês'. 
Ocorre que o processo licitatório não previu o rateio a ser feito, nem a variação de quantitativos. Em outras palavras, não se verificou o atendimento à vinculação ao instrumento convocatório (art. 69, VIII, Lei 13.303/2016) , já que o quantitativo descrito fora utilizado pelas empresas para apresentar suas ofertas de preços, o que seria posteriormente diminuído pela Petrobras ao realizar a distribuição do consumo entre as empresas vencedoras. Além disso, tal fato compromete a segurança jurídica e a transparência do processo licitatório. 
De acordo com a 'lei das estatais' supracitada, o licitante classificado em primeiro lugar tem direito à contratação de acordo com as quantidades previstas, o que não é respeitado no modelo proposto pela Petrobras no presente caso. Ademais, não existe previsão legal para que um contrato seja executado por mais de um contratado. 
As instruções passadas (peças 136 e 151) já demonstraram a impossibilidade de se utilizar o denominado lote siamês e, na corrente manifestação, a Petrobras não trouxe nenhuma argumentação nova capaz de desfazer o que fora construído nas citadas instruções. 
Dessa forma, a adoção do chamado 'contrato siamês' resultou no descumprimento dos princípios da legalidade e da vinculação ao instrumento convocatório, bem como dos arts. 60 e 69 da Lei 13.303/2016, uma vez que não existe pressuposto legal na modelagem licitatória ou contratual almejadas.
CONCLUSÃO
Esta instrução analisou, por determinação do Despacho de Autoridade (peça 164) , nova manifestação da Petrobras acostada à peça 154, com anexos constantes das peças 155-163. 
Com relação aos argumentos trazidos, não houve novos elementos capazes de desfazer a construção elaborada nas instruções anteriores.
Dessa forma, a adoção do chamado 'contrato siamês' resultou no descumprimento dos princípios da legalidade e da vinculação ao instrumento convocatório, bem como dos arts. 60 e 69 da Lei 13.303/2016, uma vez que não existe pressuposto legal na modelagem licitatória ou contratual almejadas (parágrafos 48-52) .
Da mesma maneira, observou-se que (i) o não parcelamento do objeto implicou o descumprimento da Súmula 247 do TCU e do inciso III do art. 32 da Lei 13.303/2016, já que se trata de objeto divisível e sem demonstração da inviabilidade técnica ou econômica do parcelamento e (ii) a inserção de requisitos de habilitação técnica na Pré-Qualificação das licitantes, como 'atuação global' e 'fortune 500', sem a devida relevância e sem que fossem alusivos à capacidade de cumprimento do objeto almejado, implicou não atendimento ao inciso II do art. 58 da Lei 13.303/2016, bem como a Súmula 263 do TCU (parágrafos 35-42) .
PROPOSTA DE ENCAMINHAMENTO
Ante todo o exposto, submetem-se os autos à consideração superior para que sejam remetidos ao Relator, Ministro Jorge de Oliveira, com as seguintes propostas:
conhecer da presente representação, satisfeitos os requisitos de admissibilidade previstos nos arts. 235 e 237, inciso VII, do Regimento Interno deste Tribunal, c/c o §2º do art. 87 da Lei 13.303/2016 e no art. 103, § 1º, da Resolução - TCU 259/2014, para, no mérito, considerá-la procedente;
considerar prejudicada a medida cautelar pleiteada ante o julgamento de mérito do presente processo;
com fundamento no artigo 71, inciso IX, da Constituição Federal, c/c artigo 45 da Lei 8.443/1992 e art. 251 do Regimento Interno/TCU, assinar prazo, de quinze dias, para que a empresa Petróleo Brasileiro S.A., no estrito cumprimento da lei, anule todos os atos referentes à Licitação Oportunidade 7003426287, à Pré-Qualificação 7003218872 e os demais atos delas decorrentes, em razão dos vícios insanáveis detectados nesses procedimentos licitatórios, notadamente a adoção do denominado 'modelo siamês' de contratação sem amparo legal, o não parcelamento do objeto e a inserção de requisitos de habilitação sem a devida relevância e sem que fossem alusivos à capacidade de cumprimento do objeto almejado, informando a este Tribunal as providências adotadas, no mesmo prazo assinalado;
dar ciência à Petróleo Brasileiro S.A., com fundamento no art. 9º, I, da Resolução-TCU 315/2020, de que no âmbito da Licitação Oportunidade 7003426287 e da Pré-Qualificação 7003218872 foram identificadas as seguintes irregularidades:
a adoção do chamado 'contrato siamês' implicou o descumprimento dos princípios da legalidade e da vinculação ao instrumento convocatório, bem como dos arts. 60 e 69 da Lei 13.303/2016, uma vez que não existe pressuposto legal na modelagem licitatória ou contratual almejadas;
o não parcelamento do objeto implicou o descumprimento da Súmula 247 do TCU e do inciso III do art. 32 da Lei 13.303/2016, visto se tratar de objeto divisível e sem demonstração da inviabilidade técnica ou econômica do parcelamento;
a inserção de requisitos de habilitação técnica na Pré-Qualificação das licitantes, conforme destacados a seguir, sem a devida relevância e sem que fossem alusivos à capacidade de cumprimento do objeto almejado, implicou não atendimento ao inciso II do art. 58 da Lei 13.303/2016, bem como a Súmula 263 do TCU:
as empresas deveriam ter 'atuação global', no Brasil e em países localizados em, pelo menos, três continentes; e
as empresas emitentes dos atestados de capacidade técnica deveriam estar colocadas entre as 500 maiores do mundo, segundo critério da Revista Fortune;
encaminhar cópia da deliberação que vier a ser adotada à Petróleo Brasileiro S.A. e ao representante, destacando que o relatório e o voto que o fundamentam podem ser acessados por meio do endereço eletrônico www.tcu.gov.br/acordaos; e
arquivar o presente processo, nos termos do art. 169, II, do Regimento Interno/TCU, sem prejuízo de monitoramento da determinação supra."
5.	Restituídos os autos ao gabinete deste Relator, a Petrobrás juntou petição (peças 168/174) em que comunicou a anulação da Licitação Oportunidade e requereu o arquivamento desta representação por perda de objeto.
	É o relatório.

Juliana Carvalho Tostes Nunes (OAB/RJ 131.998), Taísa Oliveira Maciel (118.488/OAB-RJ), Tatiana Zuma Pereira (OAB/RJ 120.831), Eduardo Luiz Ferreira Araújo de Souza (OAB/DF 54.217) e outros, representando Petróleo Brasileiro S/A.

Não atuou

REPRESENTAÇÃO. LICITAÇÃO. CONTRATAÇÃO DE SERVIÇOS DE TECNOLOGIA DA INFORMAÇÃO. POSSÍVEIS RESTRIÇÕES À COMPETITIVIDADE. ANULAÇÃO PELA ENTIDADE PROMOTORA. PERDA DE OBJETO. CONSIDERAÇÕES ACERCA DAS REGRAS DO CERTAME. ARQUIVAMENTO.

REPRESENTAÇÃO (REPR)

Roberto Liporace Nunes da Silva representou a esta Corte acerca de possíveis irregularidades na Licitação Oportunidade 7003426287, promovida pela Petróleo Brasileiro S/A - Petrobrás para contratação de serviços nas áreas de Gestão e Engenharia de Dados, de Soluções Analíticas e de Inteligência Artificial.
2.	O representante apontou exigências supostamente restritivas feitas na Pré-Qualificação 7003218872 que terminariam por comprometer a Licitação Oportunidade, uma vez que a participação nesta última somente foi autorizada às três únicas empresas habilitadas na primeira, número bem menor do que a quantidade de prestadores de serviços similares que já atuam na Petrobras.
3.	Ao acolher parcialmente propostas formuladas pela Secretaria de Fiscalização de Tecnologia da Informação - Sefti em sua primeira manifestação nos autos (peça 16) , deliberei, em síntese, por: (i) considerar que o cronograma da licitação afastava, naquele momento, o perigo na demora e, consequentemente, a necessidade de adoção de medida cautelar sem oitiva prévia da Petrobrás; (ii) determinar a realização da oitiva prévia da Companhia acerca dos fatos apontados nesta representação; e (iii) diligenciar a Petrobrás para que encaminhasse documentos e informações necessários à instrução deste feito.
4.	Realizadas a oitiva e a diligência determinadas e analisados os elementos obtidos, a Sefti, em seu segundo pronunciamento, rejeitou os argumentos apresentados pela Companhia e, diante da existência de indícios de outras irregularidades, detectados no curso do exame da matéria, propôs a esta Corte, em resumo: (i) cautelarmente, determinar a suspensão da Licitação Oportunidade e dos efeitos da Pré-Qualificação; (ii) realizar nova oitiva da Petrobrás, tanto sobre os fatos apontados na representação quanto sobre os demais indícios de irregularidades apurados na instrução dos autos; e (iii) diligenciar a Petrobrás para obter os documentos relativos à Licitação Oportunidade produzidos após a fase de recebimento de propostas.
5.	Diante de informações adicionais trazidas pela Petrobrás após a manifestação da unidade técnica, retornei a matéria para novo pronunciamento da Sefti, unidade à qual a Companhia, posteriormente, também encaminhou outros documentos e argumentos complementares.
6.	Após examinar todos os elementos juntados aos autos, a Sefti, em seu terceiro pronunciamento, novamente em pareceres uniformes (peças 151/153) , considerou que não foram descaracterizadas as ocorrências apontadas na peça inicial e ao longo da instrução do processo, bem como que já era possível manifestação acerca do mérito deste feito. Assim, opinou por que este Tribunal, em síntese: (i) conheça da representação e a considere procedente; (ii) considere prejudicada a adoção da medida cautelar anteriormente proposta; (iii) assine prazo para que a Petrobrás adote providências para anulação de todos os atos referentes ou decorrentes da Licitação Oportunidade e da Pré-Qualificação; (iv) dê ciência à Companhia das falhas detectadas nos mencionados certames; e (v) arquive os autos.
7.	Restituídos os autos com tais propostas, em deferência a solicitação imediatamente formulada pela Petrobrás, foi realizada, em 08/07/2021, audiência virtual em que, com a participação de integrantes do gabinete deste Relator, de servidores da Sefti e de representantes da Petrobrás, foram debatidas as questões tratadas nesta representação. Ao final do encontro, ficou acertado que, em face de esclarecimentos adicionais que poderiam ser prestados pela Companhia e influenciar o conteúdo do desfecho sugerido pela unidade técnica, aquela empresa encaminharia formalmente nova manifestação a este Tribunal.
8.	Cumprido tal compromisso e juntados aos autos os elementos às peças 154/163, solicitei (peça 164) novo pronunciamento da Sefti acerca da matéria.
9.	Efetuado o exame do terceiro conjunto de esclarecimentos trazidos pela empresa, a unidade instrutiva, em sua quarta manifestação e, mais uma vez, em pareceres uniformes (peças 165/167) , considerou que os derradeiros esclarecimentos prestados pela Companhia não foram capazes de afastar as conclusões obtidas nas instruções anteriores, razão pela qual reiterou a proposta de encaminhamento feita em sua terceira manifestação nos autos.
10.	Devidamente analisado e refutado todo o conjunto de argumentos, documentos, informações e esclarecimentos juntados pela Petrobrás aos autos e apresentados por aquela Companhia nas audiências virtuais realizadas com o gabinete deste Relator, nas várias oportunidades de defesa de seus interesses que lhe foram concedidas em homenagem aos princípios do formalismo moderado e da busca da verdade material, caberia, em princípio, acolher os pareceres da Sefti, em especial no tocante aos exames empreendidos nas três últimas manifestações daquela unidade técnica (peças 136, 151 e 165) .
11.	Ocorre, todavia, que, após a derradeira manifestação da unidade técnica desta Corte, a Petrobrás juntou aos autos a petição de peças 168/174, por intermédio da qual deu ciência da anulação da Licitação Oportunidade 700346287 e requereu, ante a perda de seu objeto, que a representação em foco seja considerada prejudicada, com o arquivamento deste processo.
12.	De fato, a anulação do certame tem como corolário a perda de objeto da representação, o que implica o arquivamento deste feito.
13.	Todavia, dado o caráter singular do certame e a imprescindibilidade de seu objeto para a Companhia, que autoriza supor que novo procedimento de contratação deverá ser realizado, considero pertinente fazer algumas considerações sobre a Pré-Qualificação 7003218872 e sobre a Licitação Oportunidade 700346287, tão somente à guisa de subsídio para orientar a elaboração de regras dos futuros certame.
14.	Basicamente, foram constatadas as seguintes possíveis impropriedades na Pré-Qualificação e na Licitação Oportunidade: (i) limitação da participação na Licitação exclusivamente aos habilitados na Pré-Qualificação; (ii) criação da "Família de Serviços 99007950" (Serviços de Gestão e Engenharia de Dados, Soluções Analíticas e Inteligência Artificial) ; (iii) adjudicação por preço global e não por item; (iv) exigência de que a empresa a ser contratada tenha "atuação global", no Brasil e em países localizados em pelo menos três continentes; (v) exigência de que comprovações de fornecimentos de serviços anteriores sejam emitidas por clientes listados na publicação Fortune Global 500, o que exclui a própria Petrobras e suas subsidiárias; e (vi) critérios eventualmente restritivos utilizados na Pré-Qualificação, que criaram potencial restrição à competitividade da posterior Licitação Oportunidade, visto que, nesta última, somente os três participantes anteriormente habilitados, já cientes da existência uns dos outros, poderiam apresentar propostas.
15.	Em linhas gerais, a Petrobrás apresentou a esta Corte necessidades, peculiaridades e premissas informativas de sua estratégia de transformação digital que motivaram o estabelecimento de todos os critérios utilizados nos certames em análise, e, no tocante às falhas acima apontadas, alegou que:
15.1.	a limitação da participação na Licitação Oportunidade aos habilitados na Pré-Qualificação: (i) visou a reduzir a complexidade da Licitação Oportunidade, mediante antecipação da análise da grande quantidade de pré-requisitos por meio daquele procedimento prévio, público e aberto a qualquer interessado; (ii) decorreu da adoção, no âmbito da transformação digital da Companhia, da estratégia de tratar dados como ativos de negócio, o que recomendaria a contratação de empresa de consultoria de renome mundial; (iii) não comprometeu a competitividade da Licitação Oportunidade, pois houve ampla divulgação da Pré-Qualificação;
15.2.	a criação da nova família de serviços: (i) decorreu da inexistência, no Cadastro de Fornecedores, de outra família que contivesse os serviços objeto da Pré-Qualificação; (ii) constituiu um procedimento meramente operacional; e (iii) contemplou uma gama de serviços bem mais ampla do que as previstas nas famílias já existentes;
15.3.	a adjudicação foi feita por preço global, e não por item ou lotes referentes aos serviços específicos, porque: (i) não seria possível a segregação do objeto, já que todos os tipos de serviços previstos contemplariam disciplinas de gestão e engenharia de dados, de soluções analíticas e de inteligência artificial; (ii) haveria necessidade de integração das soluções desde sua concepção até sua manutenção evolutiva, pois não se estaria a tratar de simples desenvolvimento de softwares, mas de uma gestão única de dados, com conhecimentos específicos e transferência de dados; (iii) haveria facilidade de interação entre os tipos de serviço contemplados, o que viabilizaria o apoio especializado à implementação de produtos e à sustentação de soluções em um mesmo contrato e evitaria a alocação de pessoal para intermediar vários instrumentos contratuais distintos; 
15.4.	a exigência de atuação global, no Brasil e em ao menos três continentes decorreu: (i) da constatação de que as melhores práticas de implementação de projetos não são desenvolvidas em empresas de consultoria exclusivamente nacionais; (ii) de relatórios de dois grandes institutos de pesquisa, Gartner e Forrester, que estabeleceram atuação global como critério de avaliação dos melhores provedores de serviços nas áreas objeto da Pré-Qualificação e que apontaram a inexistência de provedores locais qualificados para prestar serviços, nas áreas da Licitação Oportunidade, consoante "as melhores práticas de habilidade de execução, completude de visão, qualidade de ofertas e presença de mercado"; e (iii) da escassez, no mercado brasileiro, de profissionais com a qualificação técnica necessária;
15.5.	 a comprovação de fornecimento de serviços a clientes listados na Fortune Global 500 buscou assegurar que o futuro fornecedor tenha experiência prévia no atendimento de clientes de porte similar ao da Petrobrás em termos de complexidade de processos internos e de escala de atendimento de volume de demandas;
15.6.	 os critérios de habilitação utilizados: (i) têm lastro técnico; (ii) buscam assegurar que as empresas qualificadas possuam experiência, capacidade de atendimento e equipe habilitada; (iii) decorrem de necessidades reais da Petrobrás, conforme seu Plano de Negócio 2020-2024; e (iv) não tiveram impacto decisivo no processo seletivo, já que nove empresas interagiram com a Companhia durante a Pré-Qualificação e seis delas os atenderiam plenamente;
15.7.	a apuração dos quantitativos de serviços foi efetuada: (i) para as linhas de equipe e de apoio especializado, com base em levantamento das demandas necessárias e represadas, mediante estimativa de tarefas e correspondentes horas de serviço para sua execução, ancorada na produtividade histórica da Petrobrás e em consultas a contratos de outras empresas públicas; (ii) para a linha de sustentação de soluções de dados, mediante utilização do histórico de contratos anteriores da Companhia, com acréscimo de valor para contemplar serviços ainda não executados no âmbito da Petrobrás;
15.8.	a estimativa do valor total do objeto (aproximadamente R$ 231,3 milhões por 48 meses de contrato) foi efetuada conforme anexos da pasta "E3 Orçamento", que, em síntese, previram gastos: (i) com pessoal e encargos, de cerca de R$ 160,7 milhões, com base nos salários e encargos correspondentes às quantidades e categorias de analistas de sistemas estimadas; (ii) com instalações e estruturas, de cerca de R$ 8,9 milhões; (iii) com desembolsos adicionais (administração central, seguros e garantias, riscos e imprevistos, despesas financeiras, lucro e tributos) , de aproximadamente R$ 61,7 milhões.
16.	 Além disso, a Petrobrás informou que, como a Constituição Federal teria previsto um regime duplo para as empresas estatais, em que os procedimentos de contratação seriam conduzidos de acordo com sua condição de integrante da administração pública e a execução de seus contratos seguiria a lei civil e o regime de direito privado, pretende, em princípio, efetivar uma contratação que denominou de tipo "siamês", que consiste em: (i) firmar com duas empresas - a primeira colocada após a fase de lances e outra empresa que concorde em aderir aos termos da proposta vencedora - um único contrato, com condições gerais e comuns a ambas as contratadas; (ii) associar a esse único contrato instrumentos específicos, com a qualificação de cada empresa; (iii) distribuir os serviços entre as contratadas de acordo com regras previamente definidas em anexo do instrumento convocatório (peça 64) , respeitados os volumes e valores originalmente previstos. Se, no entanto, não houver adesão aos termos da proposta vencedora, somente a empresa que houver apresentado esta última será contratada.
17.	Segundo a Companhia, tal modalidade de contratação estaria amparada nos arts. 68 e 69 da Lei 13.303/2016 (Estatuto das Empresas Estatais) , sinalizaria a busca de eficiência e apresentaria as seguintes vantagens: (i) reduziria o risco de uma única contratada não dispor de todos os recursos necessários e, consequentemente, não atender à demanda, dado o elevado volume de serviços previstos; (ii) possibilitaria a  distribuição dos serviços contratados com base no desempenho das contratadas; e (iii) permitiria distribuição do saldo de contrato para outra empresa, no caso de encerramento da relação contratual com uma das fornecedoras.
18.	Todavia, no que tange à possibilidade de divisão do objeto, nota-se inconsistência na argumentação da Companhia, que aponta a necessidade de integração das soluções em uma única visão, para efeito de desenvolvimento dos produtos almejados, mas prevê a distribuição da execução dos serviços entre duas empresas contratadas. 
19.	O mesmo descompasso ocorre com a alegada integração das três linhas de serviço na construção da "Família", haja vista a divisão efetuada na especificação dos serviços constante do Anexo I do edital da Licitação Oportunidade. Como anotou a Sefti, "a integração necessária entre todos esses serviços é a mesma exigida em qualquer ambiente onde ocorra desenvolvimento e operação de sistemas (...) ".
20.	Além de necessitar de uma justificação mais detalhada, essa integração de três linhas de serviço pode contribuir para reduzir a competitividade do certame, na medida em que reduz o universo de potenciais competidores aptos a desenvolver uma gama de atividades mais ampla.
21.	Acrescente-se que, como alertou a Sefti, os "tipos de serviços a serem prestados não guardam consonância estreita entre si, nem são necessariamente interdependentes. Ademais, todos eles exigem participação da área de TI da Petrobras para realizar a integração, mesmo porque os serviços executados no contrato a ser firmado nesta licitação terão convivência com aqueles contratos que continuarão em vigência (inclusive, para desenvolvimento de produtos (...) ) "  (grifos no original) .
22.	Ademais, conforme concluiu a unidade técnica, "os serviços a serem contratados podem ser divididos entre vários atores, tanto no que diz respeito à divisibilidade por quantitativos totais a serem executados por determinada empresa (dividindo-se os serviços por "contrato siamês" - parágrafo 55) , como no que diz respeito ao aspecto qualitativo entre os três tipos de serviços propostos, ante a não existência de vinculação técnica entre os mesmos (parágrafo 61) " (grifos no original) .
23.	Por sua vez, também é questionável a exigência de atuação global da futura contratada, sob o argumento de que há escassez de profissionais no mercado brasileiro e de que as empresas com atuação nacional não adotam as melhores práticas. Tais premissas não têm correlação com aspectos técnicos do objeto a ser contratado, e somente seriam admissíveis na hipótese de se estar a efetuar terceirização de mão-de-obra, o que, de acordo com a própria Companhia, não é a finalidade da contratação em foco.  Ademais, não pode a Petrobrás nem definir ou interferir em processos de trabalho da futura contratada, nem indicar onde devem ser buscados os recursos humanos para desempenho do contrato.
24.	Igualmente imprópria é a limitação de atestados aos emitidos por empresas da Fortune Global 500 - rol no qual, aliás, a própria Petrobrás não está listada. Além de tal exigência não guardar qualquer correlação com o porte ou características do objeto licitado, não é ela capaz de assegurar que a empresa emissora possua semelhanças com a Companhia em termo de área de atuação, multiplicidade e complexidade de processos internos, distribuição espacial ou estrutura administrativa.
25.	A Companhia alega ainda, como visto acima, que as duas últimas exigências não tiveram impacto sobre a competitividade da Pré-Qualificação, já que interagiu com nove empresas durante aquela etapa e, dessas, seis preencheriam tais requisitos.
26.	Tal raciocínio, entretanto, além de não justificar adequadamente a inclusão das exigências em questão, não se presta a afastar a restrição indevida de competitividade, pois, diante de sua presença no instrumento convocatório da Pré-Qualificação, associada à também restritiva aglutinação de atividades em uma única família de serviços, é provável que muitos potenciais fornecedores sequer tenham chegado a interagir com a Petrobrás.
27.	Quanto ao denominado "contrato siamês", a Petrobrás o fundamenta em uma suposta dualidade, criada pela Constituição Federal para as empresas estatais, entre o regime de licitação, que deve observar as regras de direito público, e o regime de contratação, que deve seguir as normas do direito privado.
28.	A própria estatal admite também que se trata de um novo modelo de contratação, que contempla a assinatura de um contrato com termos e condições gerais por todos os contratados e de contratos específicos com cada empresa, com a eventual demanda mínima de serviços assegurada a cada signatário.
29.	Além de não ter sido claramente delineado o eventual fundamento da suposta dualidade de regimes alegada pela Petrobrás, é inegável que o "contrato siamês" é uma inovação, já que não há, nem na Lei 13.303/2016, nem no Regulamento de Licitações e Contratações da Companhia, previsão dessa modalidade de contratação, que contempla a execução de um único contrato por mais de uma empresa.
30.	Tal procedimento também não se amolda, ao contrário do alegado pela Petrobrás, nem aos requisitos dos arta. 68 e 69 do Estatuto das Estatais - que, em conjunto, apenas estipulam as cláusulas necessárias dos contratos regidos por aquela lei e fixam que devem eles ser regulados por suas cláusulas, pelo disposto naquele Estatuto e por preceitos de direito privado - nem ao modelo de contratação de fábrica de software, como mostrou a Sefti em suas análises.
31.	Assim, como o procedimento licitatório não continha previsão nem do rateio de serviços, nem da variação de quantitativos, ficou caracterizada inobservância do princípio da vinculação ao instrumento convocatório (inciso VIII do art. 69 da Lei 13.303/2016) , pois, como ressaltou a instrução, "o quantitativo descrito fora utilizado pelas empresas para apresentar suas ofertas de preços, o que seria posteriormente diminuído pela Petrobras ao realizar a distribuição do consumo entre as empresas vencedoras. Além disso, tal fato compromete a segurança jurídica e a transparência do processo licitatório."
32.	Ademais, o Estatuto das Estatais estipula que o licitante classificado em primeiro lugar tem direito à contratação conforme as quantidades previstas, o que é incompatível com o "contrato siamês", sem esquecer o fato de que não existe fundamento legal para que um contrato seja executado por mais de um contratado.
33.	Observe-se, entretanto, que nada obsta que a Companhia avance em sua louvável tentativa de garantir a segurança da contratação e procure explorar em futuros certames, de maneira fundamentada, as possibilidades oferecidas pelo art. 46 da Lei 13.303/2016, que estabelece que, "mediante justificativa expressa e desde que não implique perda de economia de escala, poderá ser celebrado mais de um contrato para executar serviço de mesma natureza quando o objeto da contratação puder ser executado de forma concorrente e simultânea por mais de um contratado".
34.	A esse respeito, note-se que o dispositivo legal acima transcrito, ao permitir a celebração de mais de um contrato para um mesmo objeto, difere da figura jurídica do "contrato siamês", na medida em que este último é um pacto firmado com mais de um fornecedor, enquanto o que a lei prevê são contratos distintos com fornecedores diversos.
35.	A inovação legislativa permite, em princípio, o alcance da confiabilidade almejada pela Petrobrás com respeito ao fornecimento do serviço. Todavia, demandará ajustes nas regras da licitação, de forma a não só superar as demais impropriedades já destacadas neste Voto, mas também a contemplar as peculiaridades desse novo instituto jurídico.
36.	De igual forma, caso venha ela a ocorrer, deverá ser oportunamente avaliada pela Petrobrás a participação, no certame licitatório, da empresa contratada pela Companhia para prestar os serviços de consultoria que auxiliaram na definição de suas estratégias de Tecnologia da Informação e, de forma reflexa, dos critérios empregados na qualificação de prestadores de serviços.
37.	Embora a Lei 13.303/2016 somente vede a participação do autor do projeto na licitação na hipótese de contratação de obra ou serviço de engenharia, ressalvados os casos de contratação integrada (art. 42, inciso VI) e de procedimento de manifestação de interesse privado (art. 31, §§ 4º e 5º) , é possível que a empresa de consultoria tenha se beneficiado de sua atuação anterior ao prestar serviços que, ainda que indiretamente, podem ter repercutido sobre parâmetros empregados na Pré-Qualificação e na Licitação Oportunidade.
38.	Anoto, ainda, que, diante da anulação do procedimento e da ausência de indícios de dolo, culpa ou má-fé dos envolvidos, é desnecessária a adoção de qualquer iniciativa de responsabilização.
39.	Por fim, apesar das impropriedades acima descritas, registro meus louvores aos esforços da Companhia no sentido de buscar soluções inovadoras, voltadas ao aperfeiçoamento de suas práticas gerenciais e ao alcance de seus objetivos institucionais. Tal empenho motivou as considerações feitas nesta oportunidade, que, dentro do espírito colaborativo que deve nortear as ações de controle desta Corte, buscam contribuir para que essas iniciativas de aprimoramento perdurem e sejam bem-sucedidas no futuro. 
	Desse modo, voto pela adoção da minuta de acórdão que trago a este Colegiado.
TCU, Sala das Sessões, em 27 de outubro de 2021.
JORGE OLIVEIRA 
Relator